# Estatística Descritiva

## Introdução

Em experimentos agronômicos é comum coletar diferentes tipos de informações, como produtividade, altura de plantas, número de vagens ou características dos cultivares avaliados. Essas informações precisam ser organizadas e analisadas de forma adequada para que seja possível compreender o comportamento das variáveis estudadas e interpretar os resultados obtidos no experimento.

A Estatística fornece ferramentas que permitem organizar, resumir, analisar e interpretar dados, auxiliando o pesquisador na obtenção de conclusões a partir das informações coletadas.

**Áreas da Estatística**

De forma geral, a Estatística pode ser dividida em duas grandes áreas: **estatística descritiva** e **estatística indutiva**.

A **estatística descritiva** tem como objetivo organizar, descrever e resumir um conjunto de dados, permitindo uma visualização mais clara das informações coletadas. Para isso, utiliza ferramentas como tabelas, gráficos e medidas numéricas, que ajudam a sintetizar as principais características dos dados.

A **estatística indutiva**, também chamada de **estatística inferencial**, está relacionada à análise e interpretação dos dados. Seu objetivo é permitir que sejam feitas conclusões sobre uma população com base em informações obtidas a partir de uma amostra dessa população.

**Variáveis e Dados**

Para a realização de análises estatísticas é importante compreender alguns conceitos básicos.

Uma **variável** é uma característica ou atributo observado em cada elemento de uma população ou amostra, que pode assumir diferentes valores ou categorias. Essa variação pode ocorrer entre os indivíduos avaliados em um experimento ou levantamento de dados.

Os **dados** correspondem aos valores observados ou medidos para cada variável. Em outras palavras, são as informações obtidas durante a coleta de dados e que descrevem as características dos elementos que compõem a população ou a amostra em estudo.

**Tipos de Variáveis**

As variáveis observadas em um estudo podem ser classificadas em **qualitativas** ou **quantitativas**, dependendo da forma como seus valores são expressos.

As **variáveis qualitativas** descrevem características ou categorias dos indivíduos e não são expressas numericamente. Elas podem ser divididas em dois tipos. As **variáveis qualitativas nominais** representam categorias sem uma ordem natural entre elas, como gênero, estado civil ou tipo de grão (dentado, semidentado e semiduro). Já as **variáveis qualitativas ordinais** apresentam categorias que possuem uma ordenação lógica, como grau de escolaridade ou níveis de resistência à ferrugem (r \> mr \> ms \> s).

As **variáveis quantitativas**, por sua vez, são expressas por valores numéricos e representam quantidades mensuráveis. Essas variáveis podem ser classificadas em **discretas** ou **contínuas**. As **variáveis quantitativas discretas** assumem valores inteiros resultantes de contagens, como número de filhos, número de grãos por vagem ou número de vagens por planta. Já as **variáveis quantitativas contínuas** podem assumir qualquer valor dentro de um intervalo, sendo obtidas por meio de medições, como peso, altura da planta ou altura da espiga.

**Conjunto de Dados**

A seguir é apresentado um conjunto de dados que será utilizado nos exemplos ao longo desta apostila. Esses dados foram adaptados do livro *Estatística para as Ciências Agrárias e Biológicas: com Noções de Experimentação* ( @dalton) e são utilizados aqui para fins didáticos. O arquivo também pode ser acessado e baixado pelo link [Conjunto de dados do experimento com milho](https://pessoal.uel.br/biz/wp-content/uploads/2025/06/dados_milho.pdf)

Nesse conjunto de dados é possível identificar diferentes tipos de variáveis, tanto qualitativas quanto quantitativas, que serão utilizadas para ilustrar as técnicas de estatística descritiva apresentadas nas próximas seções.

\newpage
\begin{table}[ht!]
\caption{Resultados de um experimento de competição de híbridos de milho para a região de Chapecó, SC - safra: 1987/1988}
%\vspace{-1cm}
$$\begin{tabular}{c|c|c|c|c|c|c}\hline
\multirow{3}{*}{Híbridos} & Rendimento & Ciclo  & Altura & Altura & Tipo de     & Resistência \\
                          & médio      & (dias) & planta & espiga & grão        & à   \\
                                                    & (kg/ha)    &        & (cm)   & (cm)   &             & ferrugem\tablefootnote{r=resistente; mr=moderadamente resistente; ms=moderadamente susceptível; s=susceptível}\\ \hline
1                           & 6388       & 65       & 242      & 103      & dentado     & r  \\
2                           & 6166       & 65       & 258      & 134      & semidentado & r  \\
3                                                   & 6047       & 65       & 240      & 104      & semidentado & s  \\
4                           & 5889       & 66       & 243      & 108      & semidentado & s  \\
5                           & 5823       & 69       & 257      & 128      & dentado     & ms \\
6                           & 5513       & 68       & 241      & 108      & semidentado & s  \\
7                           & 5202       & 64       & 235      & 108      & dentado     & r  \\
8                           & 5172       & 68       & 240      & 103      & dentado     & s  \\
9                           & 5166       & 69       & 253      & 123      & dentado     & ms \\
10                        & 4975         & 70       & 250      & 117      & semidentado & ms \\
11                        & 4778         & 70       & 242      & 114      & dentado     & mr \\
12                        & 4680         & 66       & 245      & 111      & semiduro      & ms \\
13                        & 4660         & 69       & 239      & 110      & semiduro      & mr \\
14                        & 5403         & 73       & 264      & 138      & dentado     & ms \\
15                        & 5117         & 76       & 282      & 149      & dentado     & mr \\
16                        & 5063         & 72       & 274      & 151      & dentado     & r  \\
17                        & 4993         & 71       & 279      & 134      & semidentado & r  \\
18                        & 4980         & 72       & 274      & 140      & dentado     & ms \\
19                        & 4770         & 73       & 244      & 140      & dentado     & r  \\
20                        & 4685         & 71       & 265      & 139      & semiduro      & mr \\
21                        & 4614         & 73       & 248      & 110      & semidentado & r  \\
22                        & 4552         & 73       & 265      & 128      & semidentado & r  \\
23                        & 3973         & 74       & 261      & 124      & semidentado & mr \\
24                        & 4550         & 71       & 259      & 129      & semiduro      & s  \\
25                        & 5056         & 64       & 252      & 104      & semiduro      & mr \\
26                        & 4500         & 70       & 271      & 109      & dentado     & ms \\
27                        & 4760         & 68       & 243      & 137      & semiduro      & r  \\
28                        & 5110         & 66       & 252      & 141      & semidentado & ms \\
29                        & 4960         & 70       & 262      & 120      & dentado     & ms \\
30                        & 4769         & 73       & 260      & 118      & dentado     & r  \\
31                        & 4849         & 74       & 250      & 119      & semidentado & s  \\
32                        & 5230         & 71       & 255      & 138      & semiduro      & s  \\
\hline
\end{tabular}$$
\end{table}
\vspace{-1cm}
\footnotesize
\hspace{.5cm}

\textbf{Fonte:} Andrade, D. F.; Ogliari, P. J. Estatística para as ciências agrárias e biológicas:com noções de experimentação. 3º ed. - Florianópolis: Ed. da UFSC, 2017.

\normalsize

\newpage

**Importando os dados no software R**

```{r echo=TRUE, results='markup'}
#| paged-print: false
dados=read.table(
  "https://pessoal.uel.br/biz/wp-content/uploads/2025/06/dados_milho.txt",
  head=T)
head(dados)
```

**Dados Brutos e Rol**

Após a obtenção dos dados em uma pesquisa ou experimento, a primeira etapa da análise estatística consiste em organizar essas informações. Inicialmente, os dados são registrados exatamente como foram observados, sendo denominados dados brutos.

**Dados brutos** são os dados obtidos diretamente da pesquisa, sem terem passado por qualquer processo de organização, síntese ou análise. Nessa forma, os valores aparecem na mesma ordem em que foram coletados.

Uma maneira simples de organizar os dados é colocá-los em ordem crescente, formando o chamado rol.

**Rol** é o conjunto de dados disposto em ordem crescente (ou decrescente), o que facilita a visualização da distribuição dos valores e constitui o primeiro passo para outras formas de organização dos dados.

A seguir são apresentados os valores da variável altura de espiga, inicialmente na forma de dados brutos e, posteriormente, organizados em rol.

**Dados brutos**

```{r echo=FALSE}
library(huxtable)
alt=dados$Altura_espiga
dim(alt)=c(4,8)

alt=as_hux(alt)
top_border(alt)[1,]=0.4
bottom_border(alt)[4,]=0.4
set_caption(alt, "Alturas de espigas (cm) de híbridos de milho para a região de Chapecó, SC - safra: 1987/1988")

```

**Rol**

```{r echo=FALSE}
library(huxtable)
alt=sort(dados$Altura_espiga)
alt=matrix(alt,4,8,byrow=T)

alt=as_hux(alt)
top_border(alt)[1,]=0.4
bottom_border(alt)[4,]=0.4
set_caption(alt, "Rol das Alturas de espigas (cm) de híbridos de milho para a região de Chapecó, SC - safra: 1987/1988")
```

## Representação Tabular e Gráfica

Uma forma bastante utilizada para organizar e apresentar dados é por meio de tabelas, pois elas permitem visualizar as informações de maneira estruturada e facilitar a interpretação dos resultados.

De modo geral, uma tabela é composta pelos seguintes elementos:

-   **Título**: indica a natureza do fenômeno estudado, as variáveis analisadas, bem como o local e o período de referência dos dados.

-   **Corpo**: corresponde ao conjunto de linhas e colunas que contém os dados apresentados na tabela.

-   **Cabeçalho**: identifica o conteúdo de cada coluna.

-   **Coluna indicadora**: identifica o conteúdo de cada linha.

A organização dos dados em tabelas constitui um passo importante na análise estatística. Entretanto, quando o conjunto de dados é grande, torna-se difícil interpretar os valores apenas observando os dados individuais. Nesses casos, é comum resumir as informações por meio de tabelas de distribuição de frequências, que apresentam o número de ocorrências de cada valor ou classe de valores da variável analisada.

### Distribuições de frequências de variáveis qualitativas e representações gráficas

Após a organização inicial dos dados em tabelas, uma forma bastante utilizada de resumir e interpretar as informações é por meio das tabelas de distribuição de frequências.

Uma tabela de distribuição de frequências estabelece a correspondência entre as categorias ou valores de uma variável e o número de vezes em que essas categorias ocorrem no conjunto de dados. Dessa forma, é possível observar como os dados estão distribuídos entre as diferentes categorias da variável analisada.

Para variáveis qualitativas, como é o caso da resistência à ferrugem dos híbridos de milho, as categorias representam diferentes classificações do fenômeno observado. A partir dessas categorias podem ser calculadas:

-   a **frequência absoluta** ($n_i$), que corresponde ao número de observações em cada categoria;
-   a **frequência relativa** ($f_i$), que representa a proporção de observações em relação ao total;
-   a **porcentagem**, que expressa a frequência relativa em termos percentuais;
-   a **porcentagem acumulada**, que indica a soma progressiva das porcentagens.

A Tabela \ref{dist1} a seguir apresenta a distribuição de frequências da variável *resistência à ferrugem* para 32 híbridos de milho recomendados para a região de Chapecó, SC, na safra 1987/1988.

\begin{table}[H]
\centering
\caption{ Distribuição de Frequências da resistência à ferrugem de 32 híbridos de milho recomendados para a região de Chapecó, safra 1987/88.}\label{dist1}
\begin{tabular}{lcccc}
\hline
\textbf{Resistência} & \textbf{Frequência} & \textbf{Frequência} & \textbf{Porcentagem} & \textbf{Porcentagem} \\
\textbf{à ferrugem} & \textbf{absoluta} ($n_i$) & \textbf{relativa} ($f_i$) & \textbf{(\%)} & \textbf{acumulada} \\
\hline
r  & 10 & 0,3125 & 31,25 & 31,25 \\
mr & 6  & 0,1875 & 18,75 & 50,00 \\
ms & 9  & 0,2813 & 28,13 & 78,13 \\
s  & 7  & 0,2187 & 21,87 & 100,00 \\
\hline
\textbf{Total} & \textbf{32} & \textbf{1} & \textbf{100} & - \\
\hline
\end{tabular}
\end{table}

Essa distribuição pode ser obtida diretamente a partir do conjunto de dados utilizando funções disponíveis no R. A seguir apresenta-se um exemplo de construção dessa tabela utilizando o pacote \`epiDisplay\`.

```{r echo=T, results='hide',fig.show='hide',message=FALSE}
library(epiDisplay)
tab1(factor(dados$Resistencia,levels = c("r","mr","ms","s")))

```

**Gráficos para variáveis qualitativas – Colunas**

O gráfico de colunas representa as categorias da variável no eixo horizontal e as respectivas frequências no eixo vertical. Cada coluna possui altura proporcional ao número de observações da categoria correspondente.

```{r echo=TRUE, fig.align='center'}
barplot(table(dados$Resistencia)[c("r","mr","ms","s")],
        xlab="Resistência à ferrugem",ylab="Frequências",col="green4",
        density=50,ylim=c(0,12))
abline(h=0)
```

**Figura**: Resistência à ferrugem de híbridos de milho, para a região de Chapecó, 1987/88

**Gráficos para variáveis qualitativas – Barras**

O gráfico de barras apresenta a mesma informação do gráfico de colunas, porém com as barras dispostas horizontalmente. Esse tipo de representação pode facilitar a visualização quando os nomes das categorias são longos ou quando se deseja destacar as diferenças entre as frequências.

```{r echo=TRUE, fig.align='center'}
barplot(table(dados$Resistencia)[c("r","mr","ms","s")],
        ylab="Resistência à ferrugem",xlab="Frequências",col="green4",
        density=50,xlim=c(0,12),horiz = T)
abline(v=0)
```

**Figura**: Resistência à ferrugem de híbridos de milho, para a região de Chapecó, 1987/88

**Gráficos para variáveis qualitativas – Setores**

No gráfico de setores, também conhecido como gráfico de pizza, cada categoria é representada por um setor do círculo. A área de cada setor é proporcional à frequência ou porcentagem correspondente, permitindo visualizar a participação relativa de cada categoria no total de observações.

```{r echo=TRUE, fig.align='center'}
resis=table(dados$Resistencia)[c("r","mr","ms","s")]
names(resis)=paste(c("resistentes","mod. resistentes","mod. susceptível",
                     "susceptível"),round(100*resis/sum(resis),2),"%") 
pie(resis,col=c("green4","blue","white","black"),
    density=c(100,100,80,20),border="black")
```

**Figura**: Resistência à ferrugem de híbridos de milho, para a região de Chapecó, 1987/88

Os gráficos apresentados ilustram diferentes formas de representar as mesmas informações contidas na tabela de distribuição de frequências. A escolha do tipo de gráfico depende do objetivo da análise e da forma como se deseja destacar as características dos dados.

A seguir são propostos exercícios para a construção de tabelas de distribuição de frequências e de representações gráficas para variáveis qualitativas.

**Exercícios**

1.  Construa uma tabela de distribuição de frequências para a variável "Tipo de grão" de um experimento de competição de híbridos de milho para a região de Chapecó, SC - safra: 1987/1988 (ANDRADE; OGLIARI, 2010, p. 62) e ilustre dois gráficos indicados.

### Distribuições de frequências de variáveis quantitativas discretas e representações gráficas

Em experimentos agronômicos é comum a coleta de variáveis numéricas que assumem valores inteiros e contáveis, como, por exemplo, o número de plantas emergidas por parcela, o número de espigas por planta, o número de grãos por vagem ou o número de insetos por planta. Esse tipo de variável é denominado variável quantitativa discreta, pois seus valores resultam de processos de contagem.

A organização inicial dessas informações pode ser realizada por meio de tabelas de distribuição de frequências, que permitem resumir os dados observados e facilitar sua interpretação. A construção dessas tabelas para variáveis quantitativas discretas é semelhante à realizada para variáveis qualitativas. Nesse caso, cada valor numérico observado da variável corresponde a uma categoria da tabela, sendo apresentadas as respectivas frequências absolutas, frequências relativas e, quando necessário, as frequências acumuladas.

Além da representação tabular, a representação gráfica constitui uma importante ferramenta para a visualização do comportamento dos dados. Para variáveis quantitativas discretas, os gráficos mais utilizados são o gráfico de bastões, o gráfico de barras e o gráfico de colunas, os quais permitem visualizar com facilidade a distribuição das observações entre os diferentes valores da variável estudada.

A seguir é apresentado um exercício baseado em dados de experimentação agrícola, com o objetivo de ilustrar a construção de uma tabela de distribuição de frequências para uma variável quantitativa discreta.

**Exemplo: Distribuição de frequências para variável quantitativa discreta**

Considere a variável Ciclo (dias) de um experimento de competição de híbridos de milho conduzido na região de Chapecó (SC), na safra 1987/1988 (ANDRADE; OGLIARI, 2010). O ciclo corresponde ao número de dias necessários para que o híbrido complete seu desenvolvimento até a maturidade fisiológica.

Como se trata de uma variável numérica obtida por contagem de dias, ela pode ser tratada como uma variável quantitativa discreta. Para compreender melhor o comportamento dos dados, pode-se organizar as observações em uma tabela de distribuição de frequências, indicando quantas vezes cada valor da variável ocorre no conjunto de dados.

<br>

A seguir apresenta-se a construção da tabela de distribuição de frequências utilizando o software R.

```{r echo=T,fig.show='hide',message=FALSE}
library(epiDisplay)
tab1(dados$Ciclo)

```

A distribuição também pode ser representada graficamente. Para variáveis quantitativas discretas, uma representação bastante utilizada é o gráfico de bastões, no qual cada valor da variável é representado por um bastão cuja altura corresponde à sua frequência.

```{r echo=T,message=FALSE}
plot(table(dados$Ciclo),las=1,ylab = "Frequência",xlab="Ciclo")

```

### Distribuições de frequências de variáveis quantitativas contínuas e representações gráficas

Na experimentação agronômica, muitas variáveis de interesse não são obtidas por contagem, mas sim por processos de medição, como por exemplo: altura de plantas, produtividade de grãos, massa de matéria seca, diâmetro de colmo ou teor de umidade. Essas variáveis podem assumir qualquer valor dentro de um intervalo de números reais e, por essa razão, são denominadas variáveis quantitativas contínuas.

Quando o número de valores observados é relativamente grande, torna-se pouco prático apresentar cada valor individualmente. Assim, os dados são organizados em classes ou intervalos de valores, permitindo uma visualização mais clara do comportamento da variável.

A construção de uma tabela de distribuição de frequências com classes envolve algumas etapas básicas, apresentadas a seguir.

-   Calcular a amplitude total dos dados:

$$A_t=nº\ do\ maior - nº\ do\ menor = x_{max}-x_{min}.$$

-   Não existindo um critério "rígido" para estabelecer o número de intervalos, sugere-se não utilizar menos de 5 e não mais de 15 intervalos.

$$k=\sqrt(n),\ \ \ \mbox{ou}\ \ \ k=\sqrt(n)-1, \ \ \ \mbox{ou} \ \ \ k=1+3,3log(n).$$

-   O intervalo das classes pode ser obtido dividindo-se a amplitude total pelo número de classes:

$$a_c=\frac{A_t}{k}.$$

A seguir apresenta-se um exemplo envolvendo dados de rendimento médio de híbridos de milho, expressos em kg/ha. A tabela mostra a distribuição de frequências considerando classes de rendimento.

**Tabela**: Distribuição de frequências dos rendimentos médios, em kg/ha, de 32 híbridos de milho recomendados para o Oeste catarinense, 1987/88

$$
\begin{array}{lcccccc}\hline
\textbf{Rendimento}  & \textbf{Freq.}      & \textbf{Freq.}        & \textbf{Freq.}      & \textbf{Freq. rel.}    & \textbf{Porc.} & \textbf{Porc.} \\
\textbf{médio}~(kg/ha)&\textbf{abs.} ~(n_i)& \textbf{acum.} ~(N_i) & \textbf{rel.}~(f_i)& \textbf{acum.}~ (F_i)&  \% &\textbf{acum.}\\\hline
3973 \vdash 4457  &    1   &        1  &  0,031  &    0,031 &       3,1  &    3,1\\
4457 \vdash 4941  &   12   &        13 &  0,375  &    0,406 &       37,5 &    40,6\\
4941 \vdash 5425  &   13   &        26 &  0,406  &    0,812 &       40,6 &    81,2\\
5425 \vdash 5909  &    3   &        29 &  0,094  &    0,906 &        9,4 &    90,6\\
5909 \vdash 6393  &    3   &        32 &  0,094  &    1,000 &        9,4 &     100,0\\\hline
\textbf{TOTAL}       &   32   &     -      &  1      &   -       & 100        &    -      \\\hline
\end{array}
$$

```{r echo=T, results='hide',fig.show='hide',message=FALSE}
require(fdth)
tab=fdt(dados$Rendimento,start = 3973,end = 6393,h = 484)
tab
```

**Gráficos para variáveis contínuas**

Após a construção da tabela de distribuição de frequências, os dados podem ser representados graficamente. Para variáveis quantitativas contínuas organizadas em classes, as representações gráficas mais utilizadas são:

-   **Histograma**

-   **Polígono de frequências**

Esses gráficos permitem visualizar a forma da distribuição dos dados, identificando concentrações de observações em determinadas classes, bem como possíveis assimetrias ou dispersões.

**Histograma**

```{r echo=T, fig.align="center"}
s=seq(min(dados$Rendimento),6393,484)
hist(dados$Rendimento,breaks=s,xaxt="n",ylim=c(0,14),border="black",
     xlab="Rendimento médio (kg/ha)",density=30, las=1,
     ylab="Densidade de frequências",col="green4",main="")
axis(1,s,line=-.35)
abline(h=0,cex=4)
```

**Polígono de frequências**

```{r echo=TRUE, fig.align='center'}
tab=hist(dados$Rendimento,breaks=s,plot=F)
pontosmedios=c(3731,tab$mids,6635)
fr=c(0,tab$counts,0)
plot(pontosmedios,fr,type="l",lwd=2,xlab="Rendimento médio (kg/ha)",
    ylab="Densidade de frequência",las=1,bty="l",xaxt="n",axes=F,ylim=c(0,14))
axis(1,pontosmedios,line=-.35)
axis(2,tab$couts,las=1)
abline(h=0)
```

**Exercício**

2.  Construa a tabela de distribuição de frequências para a variável *Altura de plantas* de um experimento de competição de híbridos de milho conduzido na região de Chapecó (SC), safra 1987/1988 (ANDRADE; OGLIARI, 2010, p. 62).

Utilize 6 classes e construa também os gráficos indicados para variáveis quantitativas contínuas.

**Resposta - Exercício 2**

**Tabela**: Distribuição de frequências das Altura de plantas de 32 híbridos de milho recomendados para o Oeste catarinense, 1987/88

$$
\begin{array}{lccccccc}
\hline
\textbf{Altura das} & \mathbf{n_i} & \mathbf{N_i} & \mathbf{f_i} & \mathbf{F_i} & \% & \textbf{Porc.} & \bar{x}_i \\
~~\textbf{plantas} &  &  &  &  &  & \textbf{acumulada} &  \\
\hline
235 \vdash 243 & 7 & 7 & 0{,}21875 & 0{,}21875 & 21{,}875 & 21{,}875 & 239 \\
243 \vdash 251 & 7 & 14 & 0{,}21875 & 0{,}43750 & 21{,}875 & 43{,}750 & 247 \\
251 \vdash 259 & 6 & 20 & 0{,}18750 & 0{,}62500 & 18{,}750 & 62{,}500 & 255 \\
259 \vdash 267 & 7 & 27 & 0{,}21875 & 0{,}84375 & 21{,}875 & 84{,}375 & 263 \\
267 \vdash 275 & 3 & 30 & 0{,}09375 & 0{,}93750 & 9{,}375 & 93{,}750 & 271 \\
275 \vdash 283 & 2 & 32 & 0{,}06250 & 1{,}00000 & 6{,}250 & 100{,}000 & 279 \\
\hline
\textbf{Total} & \mathbf{32} & - & \mathbf{1} & - & \mathbf{100} & - & - \\
\hline
\end{array}
$$

```{r echo=T, results='hide'}
tab=fdt(dados$Altura_planta,start=235,end=283,h = 8)
```

**Histograma**

```{r echo=T, fig.align="center",warning=FALSE}
plot(tab,col="green4",density=50,border="black",xlab = "Altura de Plantas",
     ylab="Freq. Abs.",las=1)
```

## Medidas Descritivas

Nas seções anteriores foram apresentadas formas de organizar e visualizar os dados por meio de tabelas de distribuição de frequências e representações gráficas. Essas ferramentas permitem compreender a forma geral da distribuição e identificar padrões ou concentrações de valores observados em experimentos.

Outra maneira importante de resumir os dados de uma variável quantitativa consiste em apresentá-los por meio de valores numéricos, denominados medidas descritivas. Essas medidas sintetizam as informações do conjunto de dados em poucos números, facilitando a interpretação e a comparação entre diferentes experimentos ou tratamentos.

As medidas descritivas auxiliam na análise do comportamento dos dados, permitindo descrever características como tendência central, variabilidade e dispersão das observações. Dependendo do contexto, esses dados podem ser provenientes de uma população ou de uma amostra.

Quando as medidas são calculadas utilizando todos os elementos de uma população, elas são denominadas parâmetros populacionais. Por outro lado, quando são obtidas a partir de uma amostra, recebem o nome de estatísticas amostrais.

|     Medidas     | Parâmetros | Estatísticas |
|:---------------:|:----------:|:------------:|
| Nº de elementos |     N      |      n       |
|      Média      |   $\mu$    |  $\bar{x}$   |
|    Variância    | $\sigma^2$ |    $s^2$     |
|  Desvio Padrão  |  $\sigma$  |     $s$      |

Nas próximas subseções serão apresentadas algumas das principais medidas descritivas utilizadas na análise de dados experimentai, frequentemente empregadas na interpretação de resultados em experimentos agronômicos.

### Medidas de Posição

As medidas de tendência central são assim denominadas por indicarem um ponto em torno do qual se concentram os dados. Esse ponto pode ser interpretado como o centro da distribuição, representando um valor típico do conjunto de observações.

Entre as principais medidas de tendência central destacam-se a média, a mediana e a moda, cada uma delas fornecendo uma forma diferente de representar o comportamento central dos dados.

#### Média Aritmética

A média aritmética ($\bar{x}$) é definida como a soma de todos os valores observados da variável dividida pelo número total de observações. Trata-se da medida de tendência central mais utilizada em Estatística.

Sob uma interpretação geométrica, a média de uma distribuição pode ser vista como o centro de gravidade do conjunto de dados, isto é, o ponto de equilíbrio da distribuição.

Seja $(x_1,x_2,...,x_n)$ um conjunto de dados. A média aritmética é dada por

$$
\mu=\frac{\sum_{i=1}^Nx_i}{N}
\qquad \mbox{ou} \qquad
\bar{x}=\frac{\sum_{i=1}^nx_i}{n}.
$$

Em geral, utiliza-se $\mu$ para representar a média populacional e $\bar{x}$ para indicar a média calculada a partir de uma amostra.

Caso os dados estejam apresentados segundo uma distribuição de frequências, tem-se

$$
\mu=\frac{\sum_{i=1}^k\bar{x}_in_i}{N}
\qquad \mbox{ou} \qquad
\bar{x}=\frac{\sum_{i=1}^k\bar{x}_in_i}{n}.
$$

Observe que, no caso de dados agrupados, a média é obtida a partir de uma ponderação, em que os pesos são as frequências absolutas de cada classe ($n_i$) e $\bar{x}_i$ é o ponto médio da classe $i$.

**Observações**

1.  A média é única para um conjunto de dados e nem sempre coincide com um valor observado.

2.  A média é afetada por valores extremos.

3.  Quando existem valores discrepantes no conjunto de dados, a média pode não ser a medida mais apropriada para representar o comportamento dos dados.

4.  Uma propriedade importante da média é que a soma dos desvios de cada valor observado em relação à média é igual a zero, isto é,

$$
\sum_{i=1}^n(x_i-\bar{x})=0
$$

**Exemplo 1**

A seguir apresenta-se um conjunto de dados referentes à resistência de uvas Niágara. Os valores correspondem às medições fornecidas por produtores no ano de 2002.

Com base nesses dados, calcula-se a média aritmética da variável resistência.

```{r echo=FALSE,warning=FALSE,message=FALSE}
library(knitr)
library(kableExtra)

# Vetor de dados
resis = scan(dec = ",", text = "
0,92 1,80 1,00 0,94 0,76 0,72 0,50 1,10 0,99 0,70 0,73 0,89 0,64 0,76 0,84
0,63 0,75 0,83 0,82 0,59 0,58 0,54 0,87 0,80 0,82 0,64 0,76 1,04 0,73 1,04
0,67 0,76 0,75 0,61 0,69 0,52")

# Organizando os dados em uma matriz
resis = matrix(sort(resis), 4, 9, byrow = TRUE)

# Transformar a matriz em data frame e criar cabeçalho falso
resis_df <- as.data.frame(resis)
colnames(resis_df) <- rep("", ncol(resis_df))  # sem nomes nas colunas



kable(resis_df,
      booktabs = TRUE,
      caption = "Rol de resistência, em N, de uvas Niágara, fornecida por produtores em 2002")

```

A média pode ser obtida diretamente a partir dos dados brutos utilizando o software R.

```{r echo=T, fig.align="center",results='hide'}
resis=scan(dec=",", text= "
0,92 1,80 1,00 0,94 0,76 0,72 0,50 1,10 0,99 0,70 0,73 0,89 0,64 0,76 0,84
0,63 0,75 0,83 0,82 0,59 0,58 0,54 0,87 0,80 0,82 0,64 0,76 1,04 0,73 1,04
0,67 0,76 0,75 0,61 0,69 0,52")
mean(resis)
```

**Exemplo 2 - Dados agrupados em classes**

Em muitas situações os dados não estão disponíveis individualmente, sendo apresentados na forma de distribuições de frequências agrupadas em classes. Nesses casos, a média é calculada utilizando-se os pontos médios das classes

Utilizando a tabela abaixo, calcule a média da resistência de uvas Niágara.

\begin{table}[H]
\centering
\caption{Distribuição de frequências das resistências de uvas Niágara}
\label{tab:freq_uvas}

\begin{tabular}{lccccc}
\toprule
\textbf{Resistência} & \textbf{Freq.} ($n_i$) & \textbf{Freq.} ($f_i$) & \textbf{Freq.} ($N_i$) & \textbf{Ponto} ($\bar{x}_i$) & $n_i\bar{x}_i$ \\
\midrule
0,50 $\vdash$ 0,72 & 12 & 0,33 & 12 & 0,61 & 7,32 \\
0,72 $\vdash$ 0,94 & 17 & 0,47 & 29 & 0,83 & 14,11 \\
0,94 $\vdash$ 1,16 & 6  & 0,17 & 35 & 1,05 & 6,30 \\
1,16 $\vdash$ 1,38 & 0  & 0,00 & 35 & 1,27 & 0,00 \\
1,38 $\vdash$ 1,60 & 0  & 0,00 & 35 & 1,49 & 0,00 \\
1,60 $\vdash$ 1,82 & 1  & 0,03 & 36 & 1,71 & 1,71 \\
\midrule
\textbf{Total} & 36 & 1,00 & -- & -- & 29,44 \\
\bottomrule
\end{tabular}
\end{table}

O cálculo também pode ser realizado no **R**, utilizando a tabela de frequências obtida a partir dos dados originais.

```{r echo=T,results='hide'}
tabres=fdth::fdt(resis,start = .5,h=.22,end=1.82)
tabres
mean(tabres)
```

**Exercício**

Calcule a média da variável rendimento médio de híbridos de milho utilizando:

1.  os **dados brutos**;\
2.  os **dados agrupados em classes** apresentados na tabela.

\begin{table}[H]
\centering
\caption{Distribuição de frequências dos rendimentos médios, em kg/ha, de 32 híbridos de milho recomendados para o Oeste catarinense, 1987/88}
\label{tab:freq_milho}

\begin{tabular}{cccc}
\toprule
\textbf{Rendimento médio} & \textbf{Freq. abs.} & \textbf{Freq. rel.} & \textbf{Ponto médio} \\
\textbf{(kg/ha)} & $(n_i)$ & $(f_i)$ & $(\bar{x}_i)$ \\
\midrule
3973 $\vdash$ 4457 & 1  & 0,031 & -- \\
4457 $\vdash$ 4941 & 12 & 0,375 & -- \\
4941 $\vdash$ 5425 & 13 & 0,406 & -- \\
5425 $\vdash$ 5909 & 3  & 0,094 & -- \\
5909 $\vdash$ 6393 & 3  & 0,094 & -- \\
\midrule
\textbf{Total} & 32 & 1,000 & -- \\
\bottomrule
\end{tabular}

\end{table}

#### Moda

A moda ($M_o$) é definida como o valor que apresenta a maior frequência entre os dados observados. Em outras palavras, é o valor que ocorre com maior repetição em um conjunto de dados.

Para dados não agrupados (valores individuais), a moda pode ser identificada diretamente por meio da contagem da frequência absoluta de cada valor, sendo aquele mais frequente considerado a moda. Essa medida é particularmente útil em situações em que se deseja identificar o valor mais comum ou típico de uma variável.

Quando os dados estão organizados em uma distribuição de frequências com classes, a identificação da moda não é imediata. Nesse caso, utiliza-se uma expressão para estimar a moda dentro da classe modal (classe com maior frequência): $$
M_o = l_i + \frac{\Delta_1}{\Delta_1 + \Delta_2} \cdot a_c
$$ em que: $l_i$ = limite inferior da classe modal $a_c$ = amplitude da classe $\Delta_1$ = diferença entre a frequência da classe modal e a frequência da classe anterior $\Delta_2$ = diferença entre a frequência da classe modal e a frequência da classe posterior A utilização dessa fórmula permite obter uma estimativa mais precisa da posição da moda dentro da classe modal. A moda é uma medida de tendência central simples e de rápida interpretação, sendo especialmente útil quando há interesse em identificar o valor mais frequente. Além disso, não é influenciada por valores extremos (outliers).

**Exemplo**

Utilizando a tabela a seguir, na qual está apresentada a distribuição de frequências da resistência de uvas niágara, determine a moda dos dados.

Inicialmente, identifica-se a classe modal, ou seja, aquela que apresenta a maior frequência absoluta. Em seguida, aplica-se a expressão da moda para dados agrupados, obtendo uma estimativa do valor mais frequente dentro dessa classe.

\begin{table}[H]
\centering
\caption{Distribuição de frequências das resistências de uvas Niágara}
\begin{tabular}{lccccc}
\toprule
\textbf{Resistência} & \textbf{Freq.} ($n_i$) & \textbf{Freq.} ($f_i$) & \textbf{Freq.} ($N_i$) & \textbf{Ponto} ($\bar{x}_i$) & $n_i\bar{x}_i$ \\
\midrule
0,50 $\vdash$ 0,72 & 12 & 0,33 & 12 & 0,61 & 7,32 \\
0,72 $\vdash$ 0,94 & 17 & 0,47 & 29 & 0,83 & 14,11 \\
0,94 $\vdash$ 1,16 & 6  & 0,17 & 35 & 1,05 & 6,30 \\
1,16 $\vdash$ 1,38 & 0  & 0,00 & 35 & 1,27 & 0,00 \\
1,38 $\vdash$ 1,60 & 0  & 0,00 & 35 & 1,49 & 0,00 \\
1,60 $\vdash$ 1,82 & 1  & 0,03 & 36 & 1,71 & 1,71 \\
\midrule
\textbf{Total} & 36 & 1,00 & -- & -- & 29,44 \\
\bottomrule
\end{tabular}
\end{table}

Observa-se que a classe modal é (0,72 $\vdash$ 0,94), pois apresenta a maior frequência absoluta (($n_i$ = 17)).

A partir dessa informação, pode-se aplicar a fórmula da moda para dados agrupados, utilizando as frequências das classes adjacentes, o limite inferior da classe modal e a amplitude de classe, obtendo assim uma estimativa da resistência mais frequente das uvas avaliadas.

$$M_o=0,72+\frac{5}{5+11}\times 0,22=0,79$$

**Cálculo da moda,no R, utilizando a tabela de frequências**

```{r echo=T}
fdth::mfv(tabres)
```

**Exercício**

Considere os exercícios a seguir, que envolvem a aplicação do conceito de moda em diferentes tipos de variáveis, tanto quantitativas quanto qualitativas, no contexto agronômico.

No primeiro exercício, calcule a moda da variável **rendimento médio** de um experimento de competição com 32 híbridos de milho, cujos dados estão agrupados em classes.

\begin{table}[H]
\centering
\caption{Distribuição de frequências dos rendimentos médios, em kg/ha, de 32 híbridos de milho recomendados para o Oeste catarinense, 1987/88}
\begin{tabular}{cccc}
\toprule
\textbf{Rendimento médio} & \textbf{Freq. abs.} & \textbf{Freq. rel.} & \textbf{Ponto médio} \\
\textbf{(kg/ha)} & $(n_i)$ & $(f_i)$ & $(\bar{x}_i)$ \\
\midrule
3973 $\vdash$ 4457 & 1  & 0,031 & -- \\
4457 $\vdash$ 4941 & 12 & 0,375 & -- \\
4941 $\vdash$ 5425 & 13 & 0,406 & -- \\
5425 $\vdash$ 5909 & 3  & 0,094 & -- \\
5909 $\vdash$ 6393 & 3  & 0,094 & -- \\
\midrule
\textbf{Total} & 32 & 1,000 & -- \\
\bottomrule
\end{tabular}

\end{table}

**Exercício**

Calcule a moda da variável **tipo de grão** em um experimento de competição de híbridos de milho para a região de Chapecó (SC). Nesse caso, por se tratar de uma variável qualitativa, a moda corresponde à categoria mais frequente observada no conjunto de dados.

#### Mediana

A **mediana** ($M_d$) é o valor que ocupa a posição central de um conjunto de dados ordenados (em rol), dividindo-o em duas partes de mesmo tamanho, isto é, com 50% das observações abaixo e 50% acima desse valor.

Para determinar a mediana, é necessário inicialmente identificar sua posição na série ordenada. Essa posição é dada por:

$$
L = \frac{n}{2}
$$

em que $n$ representa o número total de observações.

A partir do valor de $L$, têm-se duas situações:

-   Se $L$ não for inteiro (ou seja, for um valor decimal), considera-se o próximo número inteiro superior. Nesse caso, a mediana será o valor que ocupa essa posição na série ordenada:

$$
M_d = x_{L^+}
$$

-   Se $L$ for inteiro, a mediana será dada pela média aritmética entre os valores que ocupam as posições $L$ e $L+1$:

$$
M_d = \frac{x_L + x_{L+1}}{2}
$$

Esse procedimento garante a correta identificação do valor central da distribuição, independentemente de o número de observações ser par ou ímpar.

**Exemplo**

Calcule a mediana da variável **resistência de uvas Niágara**.

Inicialmente, os dados devem ser organizados em ordem crescente (rol), pois a mediana depende da posição dos valores no conjunto de dados.

```{r echo=FALSE}
library(knitr)
library(kableExtra)

# Vetor de dados
resis = scan(dec = ",", text = "
0,92 1,80 1,00 0,94 0,76 0,72 0,50 1,10 0,99 0,70 0,73 0,89 0,64 0,76 0,84 0,63 0,75 0,83 0,82 0,59 0,58 0,54 0,87 0,80 0,82 0,64 0,76 1,04 0,73 1,04 0,67 0,76 0,75 0,61 0,69 0,52")

# Organizando os dados em um rol
resis = matrix(sort(resis), 4, 9, byrow = TRUE)

resis_df <- as.data.frame(resis)
colnames(resis_df) <- rep("", ncol(resis_df))

kable(resis_df, format = "html",
      caption = "Tabela: Rol de resistência, em N, de uvas Niágara",
      format.args = list(decimal.mark = ','), escape = FALSE)
```

Como o número de observações é par ($n = 36$), a mediana será dada pela média entre os valores que ocupam as posições centrais.

$$M_d=\frac{x_{18}+x_{19}}{2}=\frac{0,76+0,76}{2}=0,76$$

Utilizando o software R:

```{r echo=TRUE}
median(resis)
```

**Mediana – Dados agrupados em classes**

Quando os dados estão agrupados em classes, a mediana é estimada por meio da seguinte expressão:

$$
M_d = l_i + \frac{L - F_{an}}{n_{md}} \cdot a_c
$$

em que:

-   $l_i$ = limite inferior da classe da mediana
-   $L = \frac{n}{2}$ = posição da mediana
-   $F_{an}$ = frequência acumulada da classe anterior
-   $n_{md}$ = frequência da classe da mediana
-   $a_c$ = amplitude da classe

Inicialmente, deve-se identificar a classe da mediana, ou seja, aquela em que a frequência acumulada atinge ou ultrapassa o valor $L$.

**Exemplo**

Utilizando a tabela de distribuição de frequências da resistência de uvas Niágara, determine a mediana dos dados.

\begin{table}[H]
\centering
\caption{Distribuição de frequências das resistências de uvas Niágara}
\begin{tabular}{lccccc}
\toprule
\textbf{Resistência} & \textbf{Freq.} ($n_i$) & \textbf{Freq.} ($f_i$) & \textbf{Freq.} ($N_i$) & \textbf{Ponto} ($\bar{x}_i$) & $n_i\bar{x}_i$ \\
\midrule
0,50 $\vdash$ 0,72 & 12 & 0,33 & 12 & 0,61 & 7,32 \\
0,72 $\vdash$ 0,94 & 17 & 0,47 & 29 & 0,83 & 14,11 \\
0,94 $\vdash$ 1,16 & 6  & 0,17 & 35 & 1,05 & 6,30 \\
1,16 $\vdash$ 1,38 & 0  & 0,00 & 35 & 1,27 & 0,00 \\
1,38 $\vdash$ 1,60 & 0  & 0,00 & 35 & 1,49 & 0,00 \\
1,60 $\vdash$ 1,82 & 1  & 0,03 & 36 & 1,71 & 1,71 \\
\midrule
\textbf{Total} & 36 & 1,00 & -- & -- & 29,44 \\
\bottomrule
\end{tabular}
\end{table}

Inicialmente, calcula-se a posição da mediana ($L = n/2 = 18$). Em seguida, identifica-se a classe cuja frequência acumulada contém essa posição.

A mediana pode então ser obtida aplicando-se a fórmula apresentada anteriormente.

$$M_d = 0,72 + \frac{18 - 12}{17} \cdot 0,22=0,798$$

Utilizando o software R:

```{r echo=TRUE}
median(tabres)
```

**Exercício**

Calcule a mediana da variável **rendimento médio** de um experimento de competição com 32 híbridos de milho, considerando os dados agrupados em classes.

\begin{table}[H]
\centering
\caption{Distribuição de frequências dos rendimentos médios, em kg/ha, de 32 híbridos de milho recomendados para o Oeste catarinense, 1987/88}
\begin{tabular}{cccc}
\toprule
\textbf{Rendimento médio} & \textbf{Freq. abs.} & \textbf{Freq. rel.} & \textbf{Ponto médio} \\
\textbf{(kg/ha)} & $(n_i)$ & $(f_i)$ & $(\bar{x}_i)$ \\
\midrule
3973 $\vdash$ 4457 & 1  & 0,031 & -- \\
4457 $\vdash$ 4941 & 12 & 0,375 & -- \\
4941 $\vdash$ 5425 & 13 & 0,406 & -- \\
5425 $\vdash$ 5909 & 3  & 0,094 & -- \\
5909 $\vdash$ 6393 & 3  & 0,094 & -- \\
\midrule
\textbf{Total} & 32 & 1,000 & -- \\
\bottomrule
\end{tabular}

\end{table}

### Medidas de Dispersão

Após a apresentação das medidas de posição, como média, mediana e moda, que indicam valores representativos do conjunto de dados, é necessário complementar a análise com medidas que descrevam a variabilidade das observações.

As medidas de dispersão têm como objetivo quantificar o grau de espalhamento dos dados em torno de um valor central, permitindo avaliar o quanto as observações diferem entre si.

Dessa forma, duas distribuições podem apresentar a mesma média ou mediana, mas comportamentos completamente distintos em termos de variabilidade. Por isso, a utilização conjunta de medidas de posição e de dispersão é fundamental para uma descrição estatística mais completa e adequada dos dados.

Em geral, para caracterizar um conjunto de dados, é recomendável utilizar pelo menos uma medida de posição e uma medida de dispersão.

As principais medidas de dispersão são:

\begin{minipage}{0.45\textwidth}
\begin{itemize}
\item Amplitude
\item Desvio médio
\item Variância
\end{itemize}
\end{minipage}
\hfill
\begin{minipage}{0.45\textwidth}
\begin{itemize}
\item Desvio padrão
\item Erro padrão
\item Coeficiente de variação
\end{itemize}
\end{minipage}

#### Amplitude

A amplitude ($A_t$) é a medida de dispersão mais simples, sendo definida como a diferença entre o maior e o menor valor observado em um conjunto de dados:

$$
A_t = x_{max} - x_{min}
$$

Essa medida fornece uma indicação rápida da extensão total dos dados, ou seja, do intervalo em que as observações estão distribuídas.

No entanto, a amplitude apresenta limitações importantes, pois considera apenas os valores extremos da distribuição, desconsiderando completamente os valores intermediários. Dessa forma, não fornece informações sobre como os dados estão distribuídos ou concentrados ao longo do intervalo observado.

Além disso, por depender exclusivamente do maior e do menor valor, a amplitude é altamente sensível a valores atípicos (outliers), podendo não representar adequadamente a variabilidade real dos dados.

Apesar dessas limitações, a amplitude pode ser útil em análises exploratórias iniciais, especialmente quando se deseja uma avaliação rápida da variabilidade.

**Exemplo:** Considere um experimento em que se avaliou a produtividade de milho (kg/ha) em diferentes parcelas, obtendo-se valores mínimo de 4.200 kg/ha e máximo de 6.800 kg/ha. Nesse caso, a amplitude é:

$$
A_t = 6800 - 4200 = 2600 \text{ kg/ha}
$$

Esse resultado indica que a produtividade variou em 2.600 kg/ha entre as parcelas avaliadas. No entanto, essa medida não informa se a maioria das parcelas apresentou valores próximos entre si ou se houve grande variabilidade ao longo do experimento.

#### Desvio médio

O **desvio médio** ($d_m$) é uma medida de dispersão que quantifica, em média, o afastamento dos valores observados em relação a uma medida de posição, geralmente a média.

Inicialmente, define-se o **desvio** como a diferença entre cada observação e a média do conjunto de dados, isto é, $(x_i - \mu)$, no caso populacional, ou $(x_i - \bar{x})$, no caso amostral.

Entretanto, a soma desses desvios é sempre igual a zero, o que inviabiliza sua utilização direta como medida de variabilidade. Para contornar esse problema, considera-se o valor absoluto dos desvios, eliminando os sinais negativos.

Assim, o desvio médio é definido como a média dos desvios absolutos:

$$
d_m = \frac{\displaystyle\sum_{i=1}^{N}\left|x_i - \mu \right|}{N}
\quad \text{ou} \quad
d_m = \frac{\displaystyle\sum_{i=1}^{n}\left|x_i - \bar{x}\right|}{n}
$$

Caso os dados estejam apresentados seguindo uma distribuição de frequências, tem-se: $$d_m=\frac{\displaystyle\sum_{i=1}^{k}\left|\bar{x}_i-\mu \right|n_i}{N}, \ \ \ \mbox{ou}\ \ \ d_m=\frac{\displaystyle\sum_{i=1}^{k}\left|\bar{x}_i-\bar{x}\right|n_i}{n}$$

Essa medida expressa, portanto, o afastamento médio dos dados em relação à média, sendo de interpretação direta e intuitiva.

Apesar de ser uma medida simples, o desvio médio é menos utilizado em análises estatísticas mais avançadas, pois não apresenta propriedades matemáticas tão convenientes quanto a variância e o desvio padrão.

**Exemplo:** Considere a produtividade (t/ha) de soja em cinco parcelas experimentais:

$$
3,2\quad 3,5\quad 3,8\quad 3,0\quad 3,5
$$

Inicialmente, calcula-se a média:

$$
\bar{x} = \frac{3,2 + 3,5 + 3,8 + 3,0 + 3,5}{5} = \frac{17,0}{5} = 3,4
$$

Em seguida, determinam-se os desvios absolutos:

\begin{eqnarray*}
d_m & = & \frac{|3,2-3,4|+|3,5-3,4|+|3,8-3,4|+|3,0-3,4|+|3,5-3,4|}{5}\\
 & = & \frac{0,2 + 0,1 + 0,4 + 0,4 + 0,1}{5} \\
 & = & \frac{1,2}{5}\\
 & = & 0,24
\end{eqnarray*}

Portanto, o desvio médio é $d_m = 0,24$ t/ha, indicando que, em média, as produtividades diferem 0,24 t/ha em relação ao valor médio.

#### Variância

A **variância** é a medida de dispersão mais utilizada em estatística, pois considera todos os valores do conjunto de dados e suas distâncias em relação à média.

Diferentemente do desvio médio, em que se utilizam valores absolutos, na variância os desvios são elevados ao quadrado. Esse procedimento elimina sinais negativos e, além disso, atribui maior peso aos valores mais distantes da média, enfatizando a variabilidade dos dados.

Para dados não agrupados, a variância pode ser calculada por:

$$
\sigma^2 = \frac{\displaystyle\sum_{i=1}^{N}(x_i - \mu)^2}{N}
\quad \text{ou} \quad
s^2 = \frac{\displaystyle\sum_{i=1}^{n}(x_i - \bar{x})^2}{n - 1}
$$

Alternativamente, pode-se utilizar uma forma computacionalmente mais conveniente:

$$
\sigma^2 = \frac{\displaystyle\sum_{i=1}^{n} x_i^2 - \frac{\left(\sum_{i=1}^{n} x_i\right)^2}{n}}{N}
\quad \text{ou} \quad
s^2 = \frac{\displaystyle\sum_{i=1}^{n} x_i^2 - \frac{\left(\sum_{i=1}^{n} x_i\right)^2}{n}}{n - 1}
$$

Quando os dados estão agrupados em classes, a variância é calculada por:

$$
\sigma^2 = \frac{\displaystyle\sum_{i=1}^{k} (\bar{x}*i - \mu)^2 n_i}{N}
\quad \text{ou} \quad
s^2 = \frac{\displaystyle\sum*{i=1}^{k} (\bar{x}_i - \bar{x})^2 n_i}{n - 1}
$$

ou, de forma equivalente:

$$
\sigma^2 = \frac{\displaystyle\sum_{i=1}^{k} \bar{x}*i^2 n_i - \frac{\left(\sum*{i=1}^{k} \bar{x}*i n_i\right)^2}{n}}{N}
\quad \text{ou} \quad
s^2 = \frac{\displaystyle\sum*{i=1}^{k} \bar{x}*i^2 n_i - \frac{\left(\sum*{i=1}^{k} \bar{x}_i n_i\right)^2}{n}}{n - 1}
$$

Uma característica importante da variância é que seu resultado é expresso em unidades ao quadrado da variável original, o que pode dificultar sua interpretação direta. Essa limitação motiva o uso do desvio padrão, que será apresentado posteriormente.

**Exemplo:** Considere a produtividade (t/ha) de soja em cinco parcelas experimentais:

$$
3,2 \quad 3,5 \quad 3,8 \quad 3,0 \quad 3,5
$$

Inicialmente, calcula-se a média:

$$
\bar{x} = \frac{3,2 + 3,5 + 3,8 + 3,0 + 3,5}{5} = \frac{17,0}{5} = 3,4
$$

Em seguida, calcula-se a variância:

\begin{eqnarray*}
s^2 & = & \frac{(3,2-3,4)^2 + (3,5-3,4)^2 + (3,8-3,4)^2 + (3,0-3,4)^2 + (3,5-3,4)^2}{5-1} \\
& = & \frac{0,04 + 0,01 + 0,16 + 0,16 + 0,01}{4} \\
& = & \frac{0,38}{4} \\
& = & 0,095
\end{eqnarray*}

Portanto, a variância é $s^2 = 0,095$ (t/ha)$^2$.

Esse resultado indica o grau de variabilidade das produtividades em relação à média. Como os desvios foram elevados ao quadrado, valores mais distantes da média tiveram maior influência no resultado final. Observa-se que a variabilidade entre as parcelas é relativamente baixa, uma vez que os valores estão próximos da média de 3,4 t/ha. Ainda assim, a interpretação direta da variância não é simples devido à unidade ao quadrado, o que justifica a utilização do desvio padrão como medida complementar.

#### Desvio padrão

O **desvio padrão** é uma medida de dispersão amplamente utilizada, definida como a raiz quadrada da variância. Sua principal vantagem em relação à variância é que o resultado é expresso na mesma unidade dos dados originais, o que facilita a interpretação.

Assim, o desvio padrão é dado por:

$$
\sigma = \sqrt{\sigma^2}
\quad \text{ou} \quad
s = \sqrt{s^2}
$$

Essa medida indica, em termos médios, o quanto os valores observados se afastam da média. Quanto maior o desvio padrão, maior é a variabilidade dos dados, quanto menor, mais homogêneo é o conjunto de observações.

**Exemplo:** Considere a produtividade (t/ha) de soja em cinco parcelas experimentais:

$$
3,2 \quad 3,5 \quad 3,8 \quad 3,0 \quad 3,5
$$

Do exemplo anterior, já foi calculada a variância:

$$
s^2 = 0,095
$$

Assim, o desvio padrão é:

\begin{eqnarray*}
s & = & \sqrt{0,095} \\
& \approx & 0,308
\end{eqnarray*}

Portanto, o desvio padrão é aproximadamente $s = 0,308$ t/ha.

Esse resultado indica que, em média, as produtividades das parcelas diferem cerca de 0,308 t/ha em relação à média (3,4 t/ha).

#### Erro padrão

Ao se trabalhar com amostras, é importante reconhecer que diferentes amostras retiradas de uma mesma população podem produzir estimativas distintas para um mesmo parâmetro, como a média.

Nesse contexto, o **erro padrão** surge como uma medida da precisão da média amostral, indicando o quanto a média calculada a partir de uma amostra pode variar em relação à média populacional.

O erro padrão da média é definido por:

$$
\sigma_{\bar{x}} = \frac{\sigma}{\sqrt{n}}
\quad \text{ou} \quad
s_{\bar{x}} = \frac{s}{\sqrt{n}}
$$

em que $n$ representa o tamanho da amostra.

Essa medida está diretamente relacionada ao tamanho da amostra: quanto maior o valor de $n$, menor será o erro padrão, indicando maior precisão da estimativa da média.

**Exemplo:** Considere o mesmo conjunto de dados de produtividade (t/ha) de soja:

$$
3,2 \quad 3,5 \quad 3,8 \quad 3,0 \quad 3,5
$$

Sabendo que o desvio padrão amostral é $s = 0,308$ e que $n = 5$, o erro padrão da média é:

\begin{eqnarray*}
s_{\bar{x}} & = & \frac{0,308}{\sqrt{5}} \\
& \approx & \frac{0,308}{2,236} \\
& \approx & 0,138
\end{eqnarray*}

Portanto, o erro padrão da média é aproximadamente $s_{\bar{x}} = 0,138$ t/ha.

Esse resultado indica a precisão da média amostral: quanto menor o erro padrão, mais próxima a média da amostra tende a estar da média populacional. Assim, o erro padrão não mede a variabilidade dos dados em si, mas sim a incerteza associada à estimativa da média.

#### Coeficiente de variação

O coeficiente de variação (CV) é uma medida de dispersão relativa que expressa a variabilidade dos dados em relação à média, sendo independente da unidade de medida da variável. Por esse motivo, é amplamente utilizado para comparar a variabilidade entre diferentes conjuntos de dados, mesmo quando apresentam médias distintas ou estão em escalas diferentes.

O coeficiente de variação é definido por:

$$
CV = \frac{s}{\bar{x}} \cdot 100
$$

em que (s) é o desvio padrão amostral e ($\bar{x}$) é a média dos dados.

Essa medida permite avaliar o grau de dispersão relativa dos dados: quanto maior o valor do coeficiente de variação, maior será a variabilidade em relação à média; por outro lado, valores menores indicam maior homogeneidade do conjunto de dados.

**Exemplo:** Considere novamente a produtividade (t/ha) de soja em cinco parcelas experimentais:

$$
3,2 \quad 3,5 \quad 3,8 \quad 3,0 \quad 3,5
$$

Sabendo que a média é ($\bar{x} = 3,4$) e o desvio padrão amostral é (s = 0,308), o coeficiente de variação é calculado como:

\begin{eqnarray*}
CV & = & \frac{0,308}{3,4} \cdot 100 \\
& \approx & 0,0906 \cdot 100 \\
& \approx & 9,06
\end{eqnarray*}

Portanto, o coeficiente de variação é aproximadamente (CV = 9,06%).

Esse resultado indica que a variabilidade dos dados corresponde a cerca de 9,06% da média, caracterizando um conjunto de dados com baixa dispersão relativa e, portanto, relativamente homogêneo, situação bastante desejável em experimentos agronômicos, pois indica maior precisão experimental.

De forma prática, utiliza-se frequentemente a seguinte classificação para interpretação do coeficiente de variação:

-   (CV \< 15%): baixa variabilidade (alta precisão experimental)
-   (15% \leq CV \< 30%): variabilidade média
-   (CV \geq 30%): alta variabilidade (baixa precisão experimental)

Essa classificação é amplamente utilizada na experimentação agronômica, conforme apresentado por @pimentel_gomes, devendo, contudo, ser interpretada com cautela, pois valores aceitáveis de coeficiente de variação dependem da cultura, da variável analisada e das condições experimentais.


#### Exemplo: Cálculo das medidas de dispersão

Considere os dados de resistência, em N, de uvas Niágara, fornecidos por produtores na safrinha de 2002. A partir desse conjunto de dados, deseja-se calcular as principais medidas de dispersão.

```{r echo=FALSE,warning=FALSE,message=FALSE}
library(knitr)
library(kableExtra)

# Vetor de dados
resis = scan(dec = ",", text = "
0,92 1,80 1,00 0,94 0,76 0,72 0,50 1,10 0,99 0,70 0,73 0,89 0,64 0,76 0,84
0,63 0,75 0,83 0,82 0,59 0,58 0,54 0,87 0,80 0,82 0,64 0,76 1,04 0,73 1,04
0,67 0,76 0,75 0,61 0,69 0,52")

# Organizando os dados em uma matriz
resis = matrix(sort(resis), 4, 9, byrow = TRUE)

# Transformar a matriz em data frame e criar cabeçalho falso
resis_df <- as.data.frame(resis)
colnames(resis_df) <- rep("", ncol(resis_df))  # sem nomes nas colunas



kable(resis_df,
      booktabs = TRUE,
      caption = "Rol de resistência, em N, de uvas Niágara, fornecida por produtores em 2002")

```

Inicialmente, a partir dos dados observados, obtêm-se as seguintes estatísticas descritivas:

* Número de observações: (n = 36)
* Média: ($\bar{x} \approx 0,80$) 
* Valor mínimo: ($x_{min} = 0,50$)
* Valor máximo: ($x_{max} = 1,80$)


**Amplitude total**

\begin{eqnarray*}
A_t & = & x_{max} - x_{min} \\
& = & 1,80 - 0,50 \\
& = & 1,30
\end{eqnarray*}


**Desvio médio**

\begin{eqnarray*}
d_m & = & \frac{\sum |x_i - \bar{x}|}{n} \\
& \approx & 0,16
\end{eqnarray*}



**Variância amostral**

\begin{eqnarray*}
s^2 & = & \frac{\sum (x_i - \bar{x})^2}{n - 1} \\
& \approx & 0,04
\end{eqnarray*}



**Desvio padrão amostral**

\begin{eqnarray*}
s & = & \sqrt{s^2} \\
& \approx & 0,20
\end{eqnarray*}



**Erro padrão da média**

\begin{eqnarray*}
s_{\bar{x}} & = & \frac{s}{\sqrt{n}} \\
& = & \frac{0,20}{\sqrt{36}} \\
& = & \frac{0,20}{6} \\
& \approx & 0,03
\end{eqnarray*}


**Coeficiente de variação**

\begin{eqnarray*}
CV & = & \frac{s}{\bar{x}} \cdot 100 \\
& \approx & \frac{0,20}{0,80} \cdot 100 \\
& \approx & 25,0
\end{eqnarray*}



De modo geral, observa-se que os dados apresentam uma dispersão moderada. Em particular, o coeficiente de variação de aproximadamente (25%) indica variabilidade média, sugerindo que há uma heterogeneidade considerável entre as resistências observadas.



**Comandos no R**

A seguir, apresentam-se os comandos utilizados no software R para o cálculo das medidas de dispersão:

```r
# Vetor de dados
resis = c(0.92, 1.80, 1.00, 0.94, 0.76, 0.72, 0.50, 1.10, 0.99, 0.70,
          0.73, 0.89, 0.64, 0.76, 0.84, 0.63, 0.75, 0.83, 0.82, 0.59,
          0.58, 0.54, 0.87, 0.80, 0.82, 0.64, 0.76, 1.04, 0.73, 1.04,
          0.67, 0.76, 0.75, 0.61, 0.69, 0.52)

##### Amplitude
max(resis) - min(resis)

##### Desvio médio
sum(abs(resis - mean(resis))) / length(resis)

##### Variância
var(resis)

##### Desvio padrão
sd(resis)

##### Erro padrão
sd(resis) / sqrt(length(resis))
# ou
library(plotrix)
std.error(resis)

##### Coeficiente de variação
(sd(resis) / mean(resis)) * 100
# ou
raster::cv(resis)
```

Esses comandos permitem reproduzir facilmente os cálculos apresentados, sendo fundamentais para a análise de dados em experimentos estatísticos.



#### Exemplo: Medidas de dispersão para dados agrupados em classes

Utilizando a tabela, em que está apresentada a distribuição de frequências da resistência de uvas Niágara, calculam-se as principais medidas de dispersão considerando os dados agrupados.

\begin{table}[H]
\centering
\caption{Distribuição de frequências das resistências de uvas Niágara}
\begin{tabular}{lccccc}
\toprule
\textbf{Resistência} & \textbf{Freq.} ($n_i$) & \textbf{Freq.} ($f_i$) & \textbf{Freq.} ($N_i$) & \textbf{Ponto} ($\bar{x}_i$) & $n_i\bar{x}_i$ \\
\midrule
0,50 $\vdash$ 0,72 & 12 & 0,33 & 12 & 0,61 & 7,32 \\
0,72 $\vdash$ 0,94 & 17 & 0,47 & 29 & 0,83 & 14,11 \\
0,94 $\vdash$ 1,16 & 6  & 0,17 & 35 & 1,05 & 6,30 \\
1,16 $\vdash$ 1,38 & 0  & 0,00 & 35 & 1,27 & 0,00 \\
1,38 $\vdash$ 1,60 & 0  & 0,00 & 35 & 1,49 & 0,00 \\
1,60 $\vdash$ 1,82 & 1  & 0,03 & 36 & 1,71 & 1,71 \\
\midrule
\textbf{Total} & 36 & 1,00 & -- & -- & 29,44 \\
\bottomrule
\end{tabular}
\end{table}

Para isso, utilizam-se os pontos médios das classes ($\bar{x}_i$) ponderados pelas respectivas frequências ($n_i$).

Inicialmente, calcula-se a média:

\begin{eqnarray*}
\bar{x} & = & \frac{\sum \bar{x}_i n_i}{n} \\
& = & \frac{(0,61 \cdot 12) + (0,83 \cdot 17) + (1,05 \cdot 6) + (1,71 \cdot 1)}{36} \\
& = & \frac{7,32 + 14,11 + 6,30 + 1,71}{36} \\
& = & \frac{29,44}{36} \\
& \approx & 0,82
\end{eqnarray*}


**Amplitude total**

\begin{eqnarray*}
A_t & = & x_{max} - x_{min} \\
& = & 1,82 - 0,50 \\
& = & 1,32
\end{eqnarray*}



**Desvio médio**

\begin{eqnarray*}
d_m & = & \frac{\sum n_i |\bar{x}_i - \bar{x}|}{n} \\
& = & \frac{12|0,61-0,82| + 17|0,83-0,82| + 6|1,05-0,82| + 1|1,71-0,82|}{36} \\
& = & \frac{12(0,21) + 17(0,01) + 6(0,23) + 1(0,89)}{36} \\
& = & \frac{2,52 + 0,17 + 1,38 + 0,89}{36} \\
& = & \frac{4,96}{36} \\
& \approx & 0,14
\end{eqnarray*}


**Variância amostral**

\begin{eqnarray*}
s^2 & = & \frac{\sum n_i (\bar{x}_i - \bar{x})^2}{n-1} \\
& = & \frac{12(0,21^2) + 17(0,01^2) + 6(0,23^2) + 1(0,89^2)}{35} \\
& = & \frac{12(0,0441) + 17(0,0001) + 6(0,0529) + 1(0,7921)}{35} \\
& = & \frac{0,5292 + 0,0017 + 0,3174 + 0,7921}{35} \\
& = & \frac{1,6404}{35} \\
& \approx & 0,047
\end{eqnarray*}



**Desvio padrão amostral**

\begin{eqnarray*}
s & = & \sqrt{s^2} \\
& \approx & \sqrt{0,047} \\
& \approx & 0,22
\end{eqnarray*}



**Erro padrão da média**

\begin{eqnarray*}
s_{\bar{x}} & = & \frac{s}{\sqrt{n}} \\
& = & \frac{0,22}{\sqrt{36}} \\
& = & \frac{0,22}{6} \\
& \approx & 0,04
\end{eqnarray*}



**Coeficiente de variação**

\begin{eqnarray*}
CV & = & \frac{s}{\bar{x}} \cdot 100 \\
& \approx & \frac{0,22}{0,82} \cdot 100 \\
& \approx & 26,8
\end{eqnarray*}



Observa-se que os resultados são bastante próximos daqueles obtidos com os dados originais não agrupados, embora pequenas diferenças sejam esperadas devido ao uso dos pontos médios das classes. O coeficiente de variação indica variabilidade média, sugerindo uma dispersão moderada dos dados.



**Comandos no R**

```r
# Pontos médios
xi <- c(0.61, 0.83, 1.05, 1.27, 1.49, 1.71)

# Frequências
ni <- c(12, 17, 6, 0, 0, 1)

# Tamanho da amostra
n <- sum(ni)

# Média
media <- sum(xi * ni) / n

# Amplitude
1.82 - 0.50

# Desvio médio
sum(ni * abs(xi - media)) / n

# Variância
sum(ni * (xi - media)^2) / (n - 1)

# Desvio padrão
sqrt(sum(ni * (xi - media)^2) / (n - 1))

# Erro padrão
sqrt(sum(ni * (xi - media)^2) / (n - 1)) / sqrt(n)

# Coeficiente de variação
(sqrt(sum(ni * (xi - media)^2) / (n - 1)) / media) * 100


################## Ou pelo pacote fdth
resis = scan(dec = ",", text = "
0,92 1,80 1,00 0,94 0,76 0,72 0,50 1,10 0,99 0,70 0,73 0,89 0,64 0,76 0,84 
0,63 0,75 0,83 0,82 0,59 0,58 0,54 0,87 0,80 0,82 0,64 0,76 1,04 0,73 1,04 
0,67 0,76 0,75 0,61 0,69 0,52")
library(fdth)
tabres=fdt(resis,start = .5,h=.22,end=1.82)
#### Variância
var(tabres)

#### Desvio padrão
sd(tabres)

#### Coeficiente de variação
100*sd(tabres)/mean(tabres)

```

#### Exercício: Medidas de dispersão para dados agrupados em classes

Calcule a variância, o desvio padrão e o coeficiente de variação do rendimento médio de híbridos de milho, a partir dos dados agrupados em classes.

\begin{table}[h]
\centering
\caption{Distribuição de frequências dos rendimentos médios, em $kg/ha$, de 32 híbridos de milho recomendados para o Oeste catarinense, 1987/88}
\begin{tabular}{cccc}
\toprule
\textbf{Rendimento médio} & \textbf{Freq. abs.} & \textbf{Freq. rel.} & \textbf{Ponto médio} \\
\textbf{(kg/ha)} & $(n_i)$ & $(f_i)$ & $(\bar{x}_i)$ \\
\midrule
3973 $\vdash$ 4457 & 1  & 0,031 & -- \\
4457 $\vdash$ 4941 & 12 & 0,375 & -- \\
4941 $\vdash$ 5425 & 13 & 0,406 & -- \\
5425 $\vdash$ 5909 & 3  & 0,094 & -- \\
5909 $\vdash$ 6393 & 3  & 0,094 & -- \\
\midrule
\textbf{Total} & 32 & 1,000 & -- \\
\bottomrule
\end{tabular}
\end{table}


#### Medidas Separatrizes

As **medidas separatrizes** são estatísticas utilizadas para dividir um conjunto de dados ordenados em partes, de modo que se possa compreender melhor a sua distribuição. Essas medidas permitem identificar valores abaixo ou acima dos quais se encontra uma determinada proporção das observações, sendo especialmente úteis na análise de variabilidade e na comparação entre conjuntos de dados, situações comuns em experimentos agronômicos.

Dentre as principais medidas separatrizes destacam-se a **mediana**, os **quartis**, os **decis** e os **percentis**. A mediana corresponde ao valor central do conjunto de dados, dividindo-o em duas partes iguais. Os quartis dividem os dados em quatro partes, os decis em dez partes e os percentis em cem partes iguais, proporcionando diferentes níveis de detalhamento da distribuição.

De forma geral, o percentil de ordem ($100p$), com ($0 < p < 1$), é definido como o valor abaixo do qual se encontram ($100p$%) das observações, enquanto ($100(1-p)$%) das observações estão acima desse valor. Nesse sentido, os percentis constituem uma generalização das demais medidas separatrizes. Por exemplo, o percentil 50 corresponde à mediana, enquanto os percentis 25, 50 e 75 correspondem, respectivamente, ao primeiro, segundo e terceiro quartis.

Na prática, para determinar um percentil, é necessário inicialmente ordenar os dados em ordem crescente. Em seguida, calcula-se a posição do percentil no conjunto de dados por meio da expressão ($L = \frac{i \cdot n}{100}$), em que ($i$) representa o percentil desejado e ($n$) o número total de observações. Quando o valor de ($L$) não é inteiro, considera-se o menor inteiro imediatamente superior; quando ($L$) é inteiro, o percentil é obtido pela média entre os valores nas posições ($L$) e ($L+1$).

As medidas separatrizes são amplamente utilizadas para avaliar a distribuição de variáveis como produtividade, resistência de frutos, altura de plantas e outros atributos de interesse. Por exemplo, a análise dos quartis pode auxiliar na identificação de parcelas com desempenhos inferiores ou superiores, enquanto percentis mais elevados podem ser utilizados para selecionar materiais com maior potencial produtivo. Dessa forma, essas medidas contribuem significativamente para a interpretação dos dados experimentais e para a tomada de decisão em sistemas de produção agrícola.


**Exemplo**

Deseja-se calcular os quartis das resistências, em N, de uvas Niágara, fornecidas por produtores na safrinha de 2002.

```{r echo=FALSE,warning=FALSE,message=FALSE}
library(knitr)
library(kableExtra)

# Vetor de dados
resis = scan(dec = ",", text = "
0,92 1,80 1,00 0,94 0,76 0,72 0,50 1,10 0,99 0,70 0,73 0,89 0,64 0,76 0,84
0,63 0,75 0,83 0,82 0,59 0,58 0,54 0,87 0,80 0,82 0,64 0,76 1,04 0,73 1,04
0,67 0,76 0,75 0,61 0,69 0,52")

# Organizando os dados em uma matriz
resis = matrix(sort(resis), 4, 9, byrow = TRUE)

# Transformar a matriz em data frame e criar cabeçalho falso
resis_df <- as.data.frame(resis)
colnames(resis_df) <- rep("", ncol(resis_df))  # sem nomes nas colunas



kable(resis_df,
      booktabs = TRUE,
      caption = "Rol de resistência, em N, de uvas Niágara, fornecida por produtores em 2002")

```

Inicialmente, os dados devem ser organizados em ordem crescente, conforme apresentado na tabela (rol). O número total de observações é (n = 36).

Os quartis são obtidos a partir da posição:

$$L = \frac{i \cdot n}{100}$$


em que (i) representa o percentual correspondente ao quartil desejado.


Cálculo do primeiro quartil ($Q_1 = P_{25}$)

$$
L = \frac{25 \cdot 36}{100} = 9
$$

Como a posição é um número inteiro, o valor de ($Q_1$) é dado pela média entre o 9º e o 10º valores da série ordenada:

$$
Q_1 = \frac{x_9 + x_{10}}{2} = \frac{0,64 + 0,67}{2} = 0,655
$$


Cálculo do segundo quartil ($Q_2 = P_{50}$), mediana

$$
L = \frac{50 \cdot 36}{100} = 18
$$

$$
Q_2 = \frac{x_{18} + x_{19}}{2} = \frac{0,76 + 0,76}{2} = 0,76
$$



Cálculo do terceiro quartil ($Q_3 = P_{75}$)

$$
L = \frac{75 \cdot 36}{100} = 27
$$

$$
Q_3 = \frac{x_{27} + x_{28}}{2} = \frac{0,87 + 0,89}{2} = 0,88
$$
Os quartis permitem uma análise mais detalhada da distribuição dos dados. Observa-se que 25% das resistências são inferiores a aproximadamente 0,655 N, indicando o limite inferior do conjunto de dados. A mediana, igual a 0,76 N, mostra que metade das observações está abaixo desse valor. Já o terceiro quartil indica que 75% das resistências são inferiores a aproximadamente 0,88 N.


**Cálculo no R**

Os quartis também podem ser obtidos diretamente no R por meio do comando:

```{r }
quantile(resis, probs = c(0.25, 0.5, 0.75),type = 2)
```


**Percentis para dados agrupados em classes** 

Quando os dados estão organizados em uma distribuição de frequências em classes, não é possível identificar diretamente os valores individuais. Assim, os percentis são obtidos por meio de uma **interpolação dentro da classe** em que o percentil se encontra.

O percentil de ordem $i$ é calculado pela expressão:

$$
P_i = l_i + \frac{L - F_{an}}{n_{P_i}} \cdot a_c
$$

em que:

* $l_i$: limite inferior da classe que contém o percentil;
* $F_{an}$: frequência acumulada anterior à classe do percentil;
* $n_{P_i}$: frequência simples da classe do percentil;
* $a_c$: amplitude da classe;
* $L = \frac{i \cdot n}{100}$: posição do percentil;
* $i = 1, 2, \ldots, 99$;
* $n$: número total de observações.


**Procedimento de cálculo**

Para determinar um percentil em dados agrupados, seguem-se as etapas:

1. Calcula-se a posição do percentil $L = \frac{i \cdot n}{100}$;

2. Identifica-se a classe na qual essa posição está contida, por meio da frequência acumulada;

3. Aplica-se a fórmula de interpolação dentro da classe correspondente;

4. Obtém-se, assim, uma estimativa do valor do percentil.


O valor obtido para o percentil representa uma aproximação, uma vez que os dados foram agrupados em classes. Ainda assim, essa medida fornece uma boa descrição da distribuição, permitindo identificar limites inferiores, centrais e superiores dos dados.


**Exemplo** 

Considere a distribuição de frequências da resistência (N) de uvas Niágara, obtida a partir de dados coletados junto a produtores na safrinha de 2002. Com base na tabela apresentada, deseja-se calcular os quartis, utilizando o procedimento adequado para dados agrupados em classes.


\begin{table}[H]
\centering
\caption{Distribuição de frequências das resistências de uvas Niágara}
\begin{tabular}{lccccc}
\toprule
\textbf{Resistência} & \textbf{Freq.} ($n_i$) & \textbf{Freq.} ($f_i$) & \textbf{Freq.} ($N_i$) & \textbf{Ponto} ($\bar{x}_i$) & $n_i\bar{x}_i$ \\
\midrule
0,50 $\vdash$ 0,72 & 12 & 0,33 & 12 & 0,61 & 7,32 \\
0,72 $\vdash$ 0,94 & 17 & 0,47 & 29 & 0,83 & 14,11 \\
0,94 $\vdash$ 1,16 & 6  & 0,17 & 35 & 1,05 & 6,30 \\
1,16 $\vdash$ 1,38 & 0  & 0,00 & 35 & 1,27 & 0,00 \\
1,38 $\vdash$ 1,60 & 0  & 0,00 & 35 & 1,49 & 0,00 \\
1,60 $\vdash$ 1,82 & 1  & 0,03 & 36 & 1,71 & 1,71 \\
\midrule
\textbf{Total} & 36 & 1,00 & -- & -- & 29,44 \\
\bottomrule
\end{tabular}
\end{table}


Inicialmente, observa-se que o número total de observações é $n = 36$. Para determinar os quartis, calcula-se a posição:

$$
L = \frac{i \cdot n}{100}
$$



**Cálculo do primeiro quartil ($Q_1 = P_{25}$)**

$$
L = \frac{25 \cdot 36}{100} = 9
$$

A 9ª observação está contida na **1ª classe** $(0,50 \vdash 0,72)$, cuja frequência acumulada é 12.

Aplicando a fórmula:

$$
Q_1 = 0,50 + \frac{9 - 0}{12} \cdot 0,22
$$

$$
Q_1 = 0,50 + 0,165 = 0,665
$$


**Cálculo do segundo quartil ($Q_2 = P_{50}$)**

$$
L = \frac{50 \cdot 36}{100} = 18
$$

A 18ª observação está na **2ª classe** $(0,72 \vdash 0,94)$.

$$
Q_2 = 0,72 + \frac{18 - 12}{17} \cdot 0,22
$$

$$
Q_2 = 0,72 + 0,078 = 0,798
$$



**Cálculo do terceiro quartil ($Q_3 = P_{75}$)**

$$
L = \frac{75 \cdot 36}{100} = 27
$$

A 27ª observação também pertence à **2ª classe**.

$$
Q_3 = 0,72 + \frac{27 - 12}{17} \cdot 0,22
$$

$$
Q_3 = 0,72 + 0,194 = 0,914
$$


Os valores obtidos são aproximações dos quartis reais, uma vez que os dados foram agrupados em classes. Ainda assim, permitem uma boa descrição da distribuição das resistências. Observa-se que 25% dos valores são inferiores a aproximadamente 0,665 N, 50% são inferiores a 0,798 N e 75% são inferiores a 0,914 N.

Esses resultados indicam que a maior parte das resistências está concentrada em uma faixa relativamente estreita, evidenciando certa homogeneidade dos dados.



**Exercício**

Considere a distribuição de frequências dos rendimentos médios, em kg/ha, de 32 híbridos de milho recomendados para o Oeste catarinense na safra 1987/88.


\begin{table}[h]
\centering
\caption{Distribuição de frequências dos rendimentos médios, em $kg/ha$, de 32 híbridos de milho recomendados para o Oeste catarinense, 1987/88}
\begin{tabular}{cccc}
\toprule
\textbf{Rendimento médio} & \textbf{Freq. abs.} & \textbf{Freq. rel.} & \textbf{Ponto médio} \\
\textbf{(kg/ha)} & $(n_i)$ & $(f_i)$ & $(\bar{x}_i)$ \\
\midrule
3973 $\vdash$ 4457 & 1  & 0,031 & -- \\
4457 $\vdash$ 4941 & 12 & 0,375 & -- \\
4941 $\vdash$ 5425 & 13 & 0,406 & -- \\
5425 $\vdash$ 5909 & 3  & 0,094 & -- \\
5909 $\vdash$ 6393 & 3  & 0,094 & -- \\
\midrule
\textbf{Total} & 32 & 1,000 & -- \\
\bottomrule
\end{tabular}
\end{table}


Com base nos dados agrupados em classes apresentados na tabela, determine os valores do primeiro quartil ($Q_1$), da mediana ($Q_2$) e do terceiro quartil ($Q_3$), utilizando o método apropriado para dados agrupados.

Interprete os resultados obtidos em termos da distribuição dos rendimentos, destacando a concentração dos valores e possíveis implicações agronômicas.


#### Boxp-plot


O boxplot, ou diagrama de caixa, é uma representação gráfica que resume a distribuição de um conjunto de dados com base nas medidas separatrizes, especialmente os quartis. Essa ferramenta permite visualizar, de forma simples e eficiente, a posição central, a dispersão e possíveis valores discrepantes (outliers).

O boxplot é construído a partir de cinco estatísticas principais: o valor mínimo, o primeiro quartil ($Q_1$), a mediana ($Q_2$), o terceiro quartil ($Q_3$) e o valor máximo. A caixa do gráfico é delimitada por $Q_1$ e $Q_3$, representando os 50% centrais dos dados, enquanto a linha interna indica a mediana.

A diferença entre o terceiro e o primeiro quartil ($Q_3 - Q_1$) é denominada amplitude interquartílica, ou distância interquartílica (DQ), sendo uma medida importante da dispersão dos dados. A partir dessa medida, definem-se os limites inferior (LI) e superior (LS):

$$
LI = Q_1 - 1,5 \cdot DQ \quad \text{e} \quad LS = Q_3 + 1,5 \cdot DQ
$$

Valores que se encontram fora desses limites são considerados possíveis outliers.

Os segmentos que se estendem da caixa até os valores mínimo e máximo (dentro dos limites estabelecidos) são chamados de “bigodes” do boxplot. Esses elementos permitem identificar a assimetria da distribuição, a variabilidade dos dados e a presença de valores extremos.

No contexto agronômico, o boxplot é amplamente utilizado para comparar tratamentos, avaliar a uniformidade de experimentos e identificar parcelas com comportamento atípico, sendo uma ferramenta fundamental na análise exploratória de dados.

```{r echo=F, fig.align='center',, fig.width=6, fig.height=6}
a=c(0,3,4,5,6,7,10)
boxplot(a,ylim=c(-2,12),xlim=c(0.4,1.7),axes=F)
points(1,12,pch=19)
segments(c(.45),c(-1,3.5,6.5,11),c(.6),c(-1,3.5,6.5,11))
text(.53,5,"DQ")
text(c(.53),c(1.25,8.75),"1,5xDQ")
text(.4,11,"LS")
text(.4,-1,"LI")
arrows(c(.528),c(1,1.5,4.75,5.25,8.5,9),c(.528),c(-.9,3.4,3.6,6.4,6.6,10.9),length = .07,lwd= 1.5)
arrows(.65,c(-1,11),.77,c(-1,11),lty = 2,length = .07)
text(1.57,12,"Valor máximo")
text(1.57,10,"Obs máx < LS")
text(1.57,6.5,"Quartil 3")
text(1.57,5,"Quartil 2")
text(1.57,3.5,"Quartil 1")
text(1.57,0,"Obs min > LI")
arrows(1.4,c(0,3.5,5,6.5,10,12),1.27,c(0,3.5,5,6.5,10,12),length = .07,lwd=1.5)
```


**Exemplo: Boxplot da resistência de uvas Niágara**

Considere os dados de resistência (N) de uvas Niágara fornecidos por produtores. A construção do boxplot para esse conjunto de dados permite visualizar a distribuição das resistências de forma resumida.

A partir dos cálculos realizados anteriormente, têm-se aproximadamente:

* $Q_1 \approx 0,655$
* $Q_2 = 0,76$
* $Q_3 \approx 0,88$

Assim, a amplitude interquartílica é:

$$
DQ = Q_3 - Q_1 = 0,88 - 0,655 = 0,225
$$

Os limites para identificação de valores discrepantes são:

$$
LI = 0,655 - 1,5 \cdot 0,225 = 0,3175
$$

$$
LS = 0,88 + 1,5 \cdot 0,225 = 1,2175
$$

Observa-se que todos os valores das resistências estão dentro desses limites, indicando ausência de outliers. Além disso, a proximidade entre os quartis e a mediana sugere uma distribuição relativamente simétrica e com baixa variabilidade.

Esse tipo de análise é bastante útil em experimentos agronômicos, pois permite avaliar rapidamente a uniformidade dos dados e identificar possíveis valores extremos que possam influenciar a interpretação dos resultados.

**Implementação no R**

```r
# Dados de resistência
resis = c(0.92, 1.80, 1.00, 0.94, 0.76, 0.72, 0.50, 1.10, 0.99, 0.70,
          0.73, 0.89, 0.64, 0.76, 0.84, 0.63, 0.75, 0.83, 0.82, 0.59,
          0.58, 0.54, 0.87, 0.80, 0.82, 0.64, 0.76, 1.04, 0.73, 1.04,
          0.67, 0.76, 0.75, 0.61, 0.69, 0.52)

# Boxplot
boxplot(resis, main = "Boxplot da resistência de uvas Niágara",
        ylab = "Resistência (N)")

```


O gráfico gerado apresenta a mediana próxima ao centro da caixa, com os quartis relativamente próximos entre si, confirmando a baixa dispersão dos dados. Os bigodes se estendem até os valores mínimo e máximo observados, sem indicação de pontos discrepantes, corroborando a análise anterior.




**Exercício**

Utilizando os dados de rendimento de grãos de milho apresentados anteriormente, construa o boxplot e interprete os resultados.

Apresente:

* Os valores de $Q_1$, $Q_2$ (mediana) e $Q_3$;
* A amplitude interquartílica ($DQ$);
* Os limites inferior ($LI$) e superior ($LS$);
* A identificação de possíveis valores discrepantes (outliers);
* Uma breve interpretação da distribuição dos dados quanto à simetria e variabilidade.



### Assimetria


A assimetria descreve o grau de desvio de uma distribuição em relação à sua forma simétrica. Em uma distribuição de frequência, a análise da assimetria permite compreender como os dados estão distribuídos em torno das medidas de tendência central, sendo especialmente útil na interpretação de resultados experimentais.

Uma distribuição é dita **simétrica** quando apresenta equilíbrio em torno do seu centro, ou seja, os valores estão distribuídos de forma semelhante à esquerda e à direita da média. Nesse caso, as principais medidas de posição coincidem, isto é, $$\bar{x} = Md = Mo.$$ Esse tipo de comportamento é comum em situações ideais ou em dados com baixa influência de valores extremos.

Por outro lado, uma distribuição é considerada **assimétrica à direita** (ou **positiva**) quando apresenta uma cauda mais longa no sentido dos valores maiores. Isso ocorre, por exemplo, quando há poucos valores elevados que “puxam” a média para cima. Nessa situação, observa-se a seguinte relação entre as medidas: $$\bar{x} > Md > Mo.$$

Já a **assimetria à esquerda** (ou **negativa**) ocorre quando a cauda da distribuição se estende para valores menores. Nesse caso, valores baixos influenciam a média, deslocando-a para a esquerda. A relação entre as medidas é dada por: $$\bar{x} < Md < Mo$$.

Em experimentos agronômicos, a identificação da assimetria é importante, pois pode indicar a presença de fatores que afetam de forma desigual os dados, como variabilidade ambiental, falhas experimentais ou ocorrência de valores extremos. Dessa forma, a análise da assimetria complementa a interpretação das medidas descritivas, proporcionando uma visão mais completa do comportamento dos dados.


**Exemplo: Assimetria de distribuições**



Para ilustrar os diferentes tipos de assimetria, considere três conjuntos de dados simulados. A visualização por meio da densidade permite identificar claramente o comportamento de cada caso.

```{r echo=F, fig.align='center'}
set.seed(123)

# Distribuição simétrica
simetrica <- rnorm(1000, mean = 50, sd = 10)

# Assimétrica à direita
assim_dir <- rexp(1000, rate = 0.1) + 20

# Assimétrica à esquerda
assim_esq <- max(assim_dir) - assim_dir + 20

# Densidades
d1 <- density(simetrica)
d2 <- density(assim_dir)
d3 <- density(assim_esq)

# Plot
plot(d1, col = "black", lwd = 2,
     main = "Densidade das distribuições",
     xlab = "Valores",las=1,ylim=c(0,0.1),xlim=c(10,115),
     ylab="Densidade")

lines(d2, col = "blue", lwd = 2, lty = 2)
lines(d3, col = "red", lwd = 2, lty = 3)

# Médias
segments(mean(simetrica), 0, mean(simetrica), 0.08, col="black", lwd=1.5)
segments(mean(assim_dir), 0, mean(assim_dir), 0.08, col="blue", lwd=1.5)
segments(mean(assim_esq), 0, mean(assim_esq), 0.08, col="red", lwd=1.5)

# Medianas (tracejadas)
segments(median(simetrica), 0, median(simetrica), 0.08, col="black", lty=3)
segments(median(assim_dir), 0, median(assim_dir), 0.08, col="blue", lty=3)
segments(median(assim_esq), 0, median(assim_esq), 0.08, col="red", lty=3)

legend("topright",
       legend = c("Simétrica", "As. à dir.", "As. à esq."),
       col = c("black", "blue", "red"),
       lty = c(1,2,3), lwd = 2)
```

No gráfico, cada distribuição é representada por uma cor distinta. As linhas contínuas indicam as médias e as linhas tracejadas indicam as medianas.

Observa-se que:

* Na distribuição **simétrica**, média e mediana praticamente coincidem;
* Na distribuição **assimétrica à direita**, a média está deslocada para a direita da mediana;
* Na distribuição **assimétrica à esquerda**, a média está deslocada para a esquerda da mediana.

A moda pode ser identificada aproximadamente pelo ponto de maior altura de cada curva de densidade.

