# Distribuições Amostrais

Até o momento, a análise estatística foi conduzida a partir de dados observados em uma única amostra, o que permite descrever e resumir as informações coletadas em experimentos. Entretanto, em técnicas experimentais aplicadas à agronomia, o objetivo central raramente se limita à amostra em si, mas sim à compreensão de características da população da qual essa amostra foi retirada, por exemplo, o comportamento produtivo de uma cultura sob determinadas condições de manejo ou ambiente.

Nesse contexto, surge uma questão fundamental: se diferentes amostras forem coletadas da mesma população, os resultados obtidos serão sempre os mesmos? A resposta é negativa, pois existe a chamada variabilidade amostral. Mesmo sob condições controladas, diferentes amostras podem produzir estimativas distintas para uma mesma medida, como a média de produtividade ou a altura de plantas.

É justamente para compreender e quantificar essa variabilidade que se introduz o conceito de distribuição amostral. Essa distribuição descreve como uma estatística, como a média, a proporção ou a variância, se comporta ao considerar todas as possíveis amostras de mesmo tamanho extraídas de uma população. Assim, ela permite avaliar o grau de variação esperado entre diferentes amostras e fornece uma base teórica sólida para a inferência estatística.

A compreensão das distribuições amostrais é, portanto, essencial, pois sustenta os principais procedimentos inferenciais utilizados em experimentação agronômica, como a estimação de parâmetros populacionais, a construção de intervalos de confiança e a realização de testes de hipóteses. Esses instrumentos permitem que conclusões obtidas a partir de amostras sejam generalizadas, de forma rigorosa, para a população de interesse.

**Distribuição Amostral**

A distribuição amostral pode ser definida como a distribuição de uma estatística, como a média, a proporção ou a variância, obtida a partir de todas as possíveis amostras de mesmo tamanho extraídas de uma população. Em outras palavras, em vez de observarmos apenas um único valor da estatística calculado a partir de uma amostra, passamos a considerar todos os valores que essa estatística poderia assumir, dependendo da amostra selecionada.

Para ilustrar esse conceito, considere a população formada pelos valores $\{2, 4, 6, 8\}$. Suponha que sejam retiradas todas as possíveis amostras de tamanho 2, sem reposição. Para cada amostra, calcula-se a média amostral. As amostras possíveis e suas respectivas médias são apresentadas na Tabela \ref{tab:dist_amostral}.

\begin{table}[H]
\centering
\caption{Amostras de tamanho 2 e suas respectivas médias}
\label{tab:dist_amostral}
\begin{tabular}{cc}
\hline
\textbf{Amostra} & \textbf{Média} \\
\hline
(2, 4) & 3 \\
(2, 6) & 4 \\
(2, 8) & 5 \\
(4, 6) & 5 \\
(4, 8) & 6 \\
(6, 8) & 7 \\
\hline
\end{tabular}
\end{table}

Assim, a distribuição amostral da média é dada pelos valores $\{3, 4, 5, 5, 6, 7\}$. Esse resultado evidencia que a média amostral não assume um único valor, mas pode variar de acordo com a amostra considerada, mesmo quando todas são retiradas da mesma população. É justamente essa variabilidade que a distribuição amostral busca descrever.

A importância desse conceito é central na inferência estatística, pois permite quantificar o erro amostral, isto é, a diferença esperada entre a estatística obtida na amostra e o verdadeiro parâmetro populacional. Além disso, as distribuições amostrais constituem a base para a construção de intervalos de confiança e para a realização de testes de hipóteses, ferramentas fundamentais na análise de experimentos agronômicos.


**Simulação da distribuição amostral da média**

Uma forma prática de compreender o comportamento da distribuição amostral da média é por meio de simulação computacional. A seguir, apresenta-se um exemplo utilizando o software R.

```{r}
set.seed(123)

populacao <- rnorm(10000, mean = 50, sd = 10)

n <- 30
repeticoes <- 1000

medias <- replicate(repeticoes, mean(sample(populacao, n)))

hist(medias, breaks = 30,
     main = "Distribuição Amostral das Médias",
     ylab = "Frequência",
     xlab = "Médias")

abline(v = mean(medias), lwd = 2)
```

No código apresentado, inicialmente é gerada uma população com 10.000 observações, seguindo uma distribuição normal com média 50 e desvio padrão 10. Em seguida, são retiradas 1.000 amostras de tamanho $n = 30$, e para cada amostra calcula-se a média amostral. Os valores dessas médias são então utilizados para construir o histograma.

Observa-se que a distribuição das médias amostrais tende a apresentar formato aproximadamente normal, concentrando-se em torno da média populacional. Esse comportamento evidencia que a média amostral é um estimador não viesado do parâmetro populacional e antecipa um resultado fundamental da estatística inferencial, que será formalizado pelo Teorema Central do Limite.

## Distribuição amostral da média

A distribuição amostral da média possui propriedades fundamentais que permitem compreender o comportamento das estimativas obtidas a partir de amostras.

**Caso em que a população é normal**

Seja $X$ uma variável aleatória com distribuição normal, isto é, $X \sim N(\mu, \sigma^2)$. Nesse caso, a média amostral $\bar{X}$, obtida a partir de uma amostra de tamanho $n$, também terá distribuição normal:

$$
\bar{X} \sim N\left(\mu, \frac{\sigma^2}{n}\right)
$$

Isso implica que:
- a média das médias amostrais é igual à média populacional, isto é, $E(\bar{X}) = \mu$;
- a variância da média amostral é $\mathrm{Var}(\bar{X}) = \frac{\sigma^2}{n}$.

Portanto, mesmo para amostras pequenas, a normalidade da população garante a normalidade da média amostral.

**Caso geral: Teorema Central do Limite**

Quando a população não segue uma distribuição normal, o comportamento da média amostral pode ser descrito pelo Teorema Central do Limite.

Para uma população qualquer, com média $\mu$ e variância $\sigma^2$, a distribuição da média amostral $\bar{X}$ tende a uma distribuição normal à medida que o tamanho da amostra aumenta:

$$
\bar{X} \approx N\left(\mu, \frac{\sigma^2}{n}\right), \quad \text{para } n \text{ grande}
$$

Na prática, considera-se que, para amostras com tamanho $n > 30$, essa aproximação já é adequada em muitas situações.

Esse resultado é de grande importância, pois permite utilizar métodos baseados na distribuição normal, como intervalos de confiança e testes de hipóteses, mesmo quando a distribuição da população original é desconhecida, situação comum em experimentos agronômicos.


**Exemplo**

Considere que a produtividade de uma cultura apresenta média populacional $\mu = 6000$ kg/ha e desvio padrão $\sigma = 900$ kg/ha. Sejam retiradas amostras de tamanho $n = 36$.

Deseja-se:

a) determinar a distribuição da média amostral;

b) calcular a probabilidade de a média amostral ser inferior a 5800 kg/ha.

a) Distribuição da média amostral

A média da distribuição amostral é igual à média populacional:

$$
E(\bar{X}) = \mu = 6000
$$

O erro padrão da média é dado por:

$$
\mathrm{EP}(\bar{X}) = \frac{\sigma}{\sqrt{n}} = \frac{900}{\sqrt{36}} = 150
$$

Logo, a distribuição da média amostral é:

$$
\bar{X} \sim N(6000, 150^2)
$$

b) Probabilidade

Deseja-se calcular:

$$
P(\bar{X} < 5800)
$$

Padronizando a variável:

$$
Z = \frac{5800 - 6000}{150} = -1{,}33
$$

Assim,

$$
P(\bar{X} < 5800) = P(Z < -1{,}33)
$$

Esse valor pode ser obtido por meio da tabela da normal padrão ou diretamente no R:

```{r}
pnorm(5800, mean = 6000, sd = 150)
```

A distribuição amostral da média evidencia que diferentes amostras produzem diferentes estimativas para a média populacional. Essa variabilidade é inerente ao processo amostral e precisa ser considerada na análise de dados.

Dessa forma, surge a necessidade de:

- quantificar a variabilidade das estimativas;
- construir inferências confiáveis sobre o parâmetro populacional.

Esses objetivos são alcançados por meio da estimação, que pode ser classificada em:

- estimação pontual;
- estimação intervalar.
