# Testes de Hipóteses

**Introdução**

Em muitas situações práticas, o pesquisador deseja verificar a veracidade de uma afirmação sobre parâmetros populacionais ou sobre o comportamento de uma variável aleatória. Para isso, formula-se uma hipótese e utiliza-se a informação proveniente de uma amostra para tomar uma decisão.

Alguns exemplos:

- Verificar se a produtividade média de milho no Paraná é de 5000 kg/ha;
- Avaliar se as proporções de fixação de fitoplâncton em dois tipos de solo são iguais;
- Comparar as produções médias de duas cultivares de soja;
- Investigar se a distribuição de uma espécie vegetal em um habitat ocorre de forma aleatória.


**Hipóteses**

Todo teste de hipóteses é construído a partir de uma hipótese nula, denotada por $H_0$. É sempre sobre ela que a decisão estatística é tomada.

A hipótese nula representa a afirmação inicial (ou padrão), enquanto a hipótese alternativa, denotada por $H_1$, representa uma afirmação contrária.

De forma geral:

- $H_0$: envolve igualdade;
- $H_1$: envolve desigualdade ($\neq$, $<$ ou $>$).


**Erros em testes de hipóteses**

Ao tomar decisões com base em dados amostrais, existe a possibilidade de erro. Os dois tipos principais são:

- **Erro tipo I**: rejeitar $H_0$ quando ela é verdadeira;
- **Erro tipo II**: não rejeitar $H_0$ quando ela é falsa.

As probabilidades associadas são:

- $\alpha$: probabilidade de erro tipo I (nível de significância);
- $\beta$: probabilidade de erro tipo II.

A relação entre decisões e a realidade pode ser resumida na tabela abaixo:

\begin{table}[H]
\centering %
\renewcommand{\arraystretch}{2.3}
%\setlength{\tabcolsep}{3pt}
\begin{tabular}{l|ll}  \hline
\multirow{2}{*}{Situação real}    & \multicolumn{2}{c}{Decisão}                                         \\ \cline{2-3}
                                  & Aceitar $H_0$                  & \qquad \quad Rejeitar $H_0$        \\ \hline %
$H_0$ verdadeira                  & {\color{blue} Decisão correta ($1-\alpha$)}   & {\color{red} Erro tipo I (probab. $\alpha$)}     \\
$H_0$ falsa                       & {\color{red} Erro tipo II (probab. $\beta$)} & {\color{blue} Decisão correta (probab. $1-\beta$)} \\ \hline
\end{tabular}
\end{table}


Além disso, dois conceitos são importantes:

- **Nível de confiança**: $1 - \alpha$, associado à decisão correta quando $H_0$ é verdadeira;
- **Poder do teste**: $1 - \beta$, que representa a capacidade do teste detectar diferenças reais.

Em geral, existe uma relação inversa entre $\alpha$ e $\beta$: para um tamanho de amostra fixo, a redução da probabilidade de um tipo de erro tende a aumentar a do outro. Na prática, fixa-se $\alpha$ antecipadamente, controlando o erro tipo I, enquanto o erro tipo II depende, entre outros fatores, do tamanho da amostra e da magnitude do efeito a ser detectado.


**Etapas de um teste de hipóteses**

A realização de um teste segue um procedimento sistemático:

1. Enunciar as hipóteses $H_0$ e $H_1$;
2. Fixar o nível de significância ($\alpha$) e identificar a estatística de teste;
3. Determinar a região crítica;
4. Calcular a estatística de teste com os dados amostrais;
5. Tomar a decisão:
   - Se o valor calculado estiver na região crítica, rejeita-se $H_0$;
   - Caso contrário, não se rejeita $H_0$.


## Teste de hipótese para a média ($\sigma^2$ conhecida)



Considere uma amostra aleatória simples de tamanho $n$, retirada de uma população com média $\mu$ e variância conhecida $\sigma^2$.

Sabe-se que a distribuição amostral da média $\bar{X}$ é dada por:

$$
\bar{X} \sim N\left(\mu, \frac{\sigma^2}{n}\right)
$$

Assim, sob a hipótese nula $H_0: \mu = \mu_0$, a estatística de teste

$$
Z = \frac{\bar{X} - \mu_0}{\frac{\sigma}{\sqrt{n}}}
$$

segue uma distribuição normal padrão:

$$
Z \sim N(0,1)
$$


### Exemplo

Admite-se que o tempo médio de reação de seres vivos a um determinado estímulo segue distribuição normal com:

- média $\mu = 8$ s  
- desvio padrão $\sigma = 2$ s  

Um pesquisador suspeita que uma substância altera esse tempo médio. Para investigar, foi realizado um experimento com 10 cobaias, obtendo-se:

\begin{center}
\begin{tabular}{cccccccccc}
9,1  & 9,3  & 7,2  & 7,5  & 13,3  & 10,9  & 7,2  & 9,9  & 8,0  & 8,6.
\end{tabular}
\end{center}

Verifique se a desconfiança do pesquisador procede, ao nível de 5\% de significância.}

**Etapas do teste de hipóteses**

As etapas para a realização do teste são descritas a seguir.


**1) Hipóteses**

De forma geral:

$$
H_0: \mu = \mu_0 \quad \text{vs} \quad 
H_1:
\begin{cases}
\mu < \mu_0 \\
\mu \neq \mu_0 \\
\mu > \mu_0
\end{cases}
$$

Como o pesquisador desconfia que o tempo médio sofre alteração, mas não especifica a direção, utiliza-se um teste bilateral:

$$
H_0: \mu = 8 \; s \quad \text{vs} \quad H_1: \mu \neq 8 \; s
$$



**2) Estatística de teste**

Como a variância populacional é conhecida, utiliza-se a estatística:

$$
Z = \frac{\bar{X} - \mu_0}{\frac{\sigma}{\sqrt{n}}}
\quad \sim \quad N(0,1)
$$


**3) Região crítica**

Adotando $\alpha = 5\%$ (teste bilateral), os valores críticos são:

$$
z_{0.025} = \pm 1.96
$$

```{r}
curve(dnorm(x), from = -4, to = 4,
      main = expression("Regiões críticas (" * alpha == 5 * "%)"),
      xlab = "Z", ylab = "Densidade")

abline(v = c(-1.96, 1.96), lty = 2)

# sombreando com base R (forma simples)
polygon(c(-4, seq(-4, -1.96, length=100), -1.96),
        c(0, dnorm(seq(-4, -1.96, length=100)), 0),
        density = 20)

polygon(c(1.96, seq(1.96, 4, length=100), 4),
        c(0, dnorm(seq(1.96, 4, length=100)), 0),
        density = 20)
```

Assim, a região crítica é dada por:

$$
Z < -1.96 \quad \text{ou} \quad Z > 1.96
$$



**4) Cálculo da estatística**

Com base nos dados amostrais:

- $\bar{x} = 9.1 \; s$
- $\sigma = 2 \; s$
- $n = 10$

Tem-se:

$$
Z = \frac{9.1 - 8}{\frac{2}{\sqrt{10}}} = 1.7392
$$


**5) Decisão**

Como:

$$
-1.96 < 1.7392 < 1.96
$$

não rejeitamos $H_0$ ao nível de 5\% de significância.



**Conclusão**

Não há evidências estatísticas de que a substância influencie o tempo médio de reação ao estímulo elétrico.

**p-valor**

Uma forma alternativa, e mais utilizada na prática, para tomar decisões em testes de hipóteses é por meio do **p-valor**.

O p-valor pode ser definido como:

A probabilidade de obter um resultado tão extremo quanto o observado (ou mais extremo), supondo que a hipótese nula $H_0$ seja verdadeira.

Em outras palavras, o p-valor mede o quanto os dados observados são compatíveis com $H_0$.


**Regra de decisão**

A decisão no teste de hipóteses pode ser tomada da seguinte forma:

- Se **p-valor $\leq \alpha$** → rejeita-se $H_0$;
- Se **p-valor $> \alpha$** → não se rejeita $H_0$.

**Interpretação**

- p-valor pequeno → evidência contra $H_0$;
- p-valor grande → dados compatíveis com $H_0$.

**Aplicação ao exemplo**

No exemplo do tempo de reação, foi obtido:

$$
Z = 1.7392
$$

Como o teste é bilateral, o p-valor é dado por:

```{r}
z <- 1.7392
2 * pnorm(z,lower.tail=F)
```
O valor obtido representa a probabilidade de observar uma média amostral tão distante de 8 (ou mais), assumindo que o verdadeiro valor médio seja $\mu = 8$.
Comparando com $\alpha = 5%$:

- Se o p-valor for maior que 0,05 → não rejeitamos $H_0$;
- Se fosse menor → rejeitaríamos $H_0$.

**Conclusão**

Como o p-valor é maior que 0,05, não há evidências suficientes para rejeitar $H_0$.
Ou seja, os dados não indicam que a substância altera o tempo médio de reação.

**Observação importante**

A decisão baseada no p-valor é equivalente à decisão baseada na região crítica. A diferença é que o p-valor fornece uma medida contínua da evidência contra $H_0$, enquanto a região crítica leva a uma decisão mais direta (rejeitar ou não rejeitar).

Resolução do exemplo utilizando o R:
```{r results='markup'}
tempo=c(9.1,9.3,7.2,7.5,13.3,10.9,7.2,9.9,8.0,8.6)

LearningStats::Mean.test(x=tempo,mu0 = 8,sigma=2)
```

**Exercício**

Uma balança utilizada para encher pacotes de sementes está programada para produzir pacotes com peso médio de 20 kg e desvio padrão de 0,20 kg.

Periodicamente, realiza-se uma inspeção para verificar se o peso médio está sob controle. Para isso, foi selecionada uma amostra de oito pacotes, cujos pesos (em kg) foram:

$$
20{,}3 \quad 19{,}8 \quad 20{,}3 \quad 19{,}7 \quad 19{,}8 \quad 19{,}7 \quad 19{,}8 \quad 19{,}8
$$

Teste a hipótese de que a balança se desregulou e está produzindo um peso médio **inferior a 20 kg**, ao nível de significância de 5\%.


```r
peso = c(20.3, 19.8, 20.3, 19.7, 19.8, 19.7, 19.8, 19.8)

LearningStats::Mean.test(peso,mu0 = 20,alternative = "less",sigma = 0.2)
```

## Teste de hipótese para a média ($\sigma$ desconhecida)



Na prática, é mais comum não se conhecer a variância populacional. Nesses casos, utiliza-se a variância amostral como estimativa da variância populacional.

Assim, a estatística de teste passa a ser dada por:

$$
T = \frac{\bar{X} - \mu_0}{\frac{s}{\sqrt{n}}}
$$

em que $s$ é o desvio padrão amostral.

Sob a hipótese nula, essa estatística segue uma distribuição $t$ de Student com $n-1$ graus de liberdade:

$$
T \sim t_{(n-1)}
$$

### Exemplo

Um agrônomo afirma que a produtividade média do feijão, em lavouras de agricultores familiares em determinado ano, é de 800 kg/ha.

Para verificar essa afirmação, foi selecionada uma amostra de 9 lavouras, obtendo-se as seguintes produtividades (kg/ha):

$$
767{,}8 \quad 764{,}1 \quad 716{,}8 \quad 750{,}2 \quad 756{,}0 \quad 692{,}5 \quad 736{,}1 \quad 746{,}1 \quad 731{,}4
$$

(a) Qual a conclusão ao nível de significância de 5\%?

(b) Caso a afirmação do agrônomo não seja verdadeira, dê uma estimativa da média populacional, com grau de confiança de 95\%.


1) Hipóteses

Como o objetivo é verificar se a produtividade média difere de 800 kg/ha, tem-se um teste bilateral:

$$
H_0: \mu = 800 \quad \text{vs} \quad H_1: \mu \neq 800
$$


2) Estatística de teste

Como a variância populacional é desconhecida, utiliza-se a estatística t de Student:

$$
T = \frac{\bar{X} - \mu_0}{\frac{s}{\sqrt{n}}}
\quad \sim \quad t_{(n-1)}
$$

com $n = 9$ e, portanto, $gl = 8$.


3) Região crítica

Adotando $\alpha = 5\%$ e considerando um teste bilateral:

$$
t_{0{,}025;8} = 2{,}306
$$

Logo, a região crítica é:

```{r echo=FALSE}
# parâmetros
gl <- 8
alpha <- 0.05

# valores críticos
t_crit <- qt(1 - alpha/2, df = gl)

# curva t
curve(dt(x, df = gl), from = -4, to = 4,
      ylab = "Densidade",
      xlab = "t",
      main = expression("Distribuição t (gl = 8, " * alpha == 0.05 * ")"))

# altura da curva nos pontos críticos
y_crit <- dt(t_crit, df = gl)

# linhas verticais até a curva
segments(x0 = -t_crit, y0 = 0, x1 = -t_crit, y1 = y_crit, lty = 2)
segments(x0 =  t_crit, y0 = 0, x1 =  t_crit, y1 = y_crit, lty = 2)

# regiões críticas (esquerda)
x1 <- seq(-4, -t_crit, length = 100)
y1 <- dt(x1, df = gl)
polygon(c(x1, rev(x1)), c(y1, rep(0, length(y1))),col="red",density = 30)

# regiões críticas (direita)
x2 <- seq(t_crit, 4, length = 100)
y2 <- dt(x2, df = gl)
polygon(c(x2, rev(x2)), c(y2, rep(0, length(y2))),col="red",density = 30)

```

4) Cálculo da estatística

A partir dos dados amostrais, obtém-se:

$$
\bar{X} = 740{,}1 \quad ; \quad s = 24{,}07 \quad ; \quad n = 9
$$

Substituindo na estatística de teste:

$$
T = \frac{740,1 - 800}{\frac{24,07}{\sqrt{9}}}
= \frac{-59,9}{8,02}
= -7,47
$$

5) Decisão

Comparando o valor calculado com os valores críticos:

$$
-7,47 < -2,306
$$

Portanto, o valor da estatística pertence à região crítica.

**Decisão:** rejeita-se $H_0$ ao nível de 5\%.

Conclusão

Há evidências estatísticas de que a produtividade média do feijão é diferente de 800 kg/ha.  
Observando o sinal da estatística ($T < 0$), conclui-se que a média é **inferior** a 800 kg/ha.

(b) Intervalo de confiança (95%)

O intervalo de confiança para a média é dado por:

$$
IC(\mu,95\%)=\bar{X} \pm t_{0{,}025;8} \cdot \frac{s}{\sqrt{n}}
$$

$$
IC(\mu,95\%)=740{,}1 \pm 2{,}306 \cdot 8{,}02
$$

$$
IC(\mu,95\%)=740{,}1 \pm 18,49
$$

$$
IC(\mu,95\%)=(721{,}61 \; ; \; 758{,}59)
$$

Interpretação

Com 95\% de confiança, a produtividade média populacional está entre 721,61 kg/ha e 758,59 kg/ha.  

Como o valor 800 kg/ha não pertence a esse intervalo, o resultado é consistente com a rejeição da hipótese nula.


```r
prod=c(767.8, 764.1, 716.8, 750.2, 756.0, 692.5, 736.1, 746.1, 731.4)

# Verificando se os dados da amostra provém de uma população com distribuição normal.
shapiro.test(prod)


t.test(prod,mu = 800)
```



**Exercício**

Foi retirada uma amostra de 10 bezerros da raça Nelore, aos 210 dias de idade, com o objetivo de verificar se o peso médio desses animais atingiu ou não $186 \, kg$.

Os valores observados (em kg) foram:

$$
178 \quad 199 \quad 182 \quad 186 \quad 188 \quad 191 \quad 189 \quad 185 \quad 174 \quad 158
$$

Teste as hipóteses:

$$
H_0: \mu = 186 \quad \text{vs} \quad H_1: \mu < 186
$$

ao nível de significância de 5\%.



```r
peso <- c(178, 199, 182, 186, 188, 191, 189, 185, 174, 158)

shapiro.test(peso)

t.test(peso, mu = 186, alternative = "less")
``` 

## Teste de hipótese para proporção


Para testar hipóteses sobre a proporção populacional, utiliza-se a seguinte estatística:

$$
Z = \frac{\hat{p} - \pi_0}{\sqrt{\frac{\pi_0(1 - \pi_0)}{n}}}
$$

em que:

- $\hat{p}$: proporção amostral  
- $\pi_0$: proporção sob hipótese nula  
- $n$: tamanho da amostra  

Sob a hipótese nula, essa estatística segue aproximadamente uma distribuição normal padrão:

$$
Z \sim N(0,1)
$$


Os testes de hipótese para proporção são sempre construídos a partir da hipótese nula, que assume um valor específico para a proporção populacional.

As hipóteses podem ser formuladas de três formas:

$$
H_0: \pi = \pi_0 \qquad \text{vs} \qquad
H_1:
\begin{cases}
\pi < \pi_0 & \text{(teste unilateral à esquerda)} \\
\pi \neq \pi_0 & \text{(teste bilateral)} \\
\pi > \pi_0 & \text{(teste unilateral à direita)}
\end{cases}
$$

A escolha da hipótese alternativa depende do problema em estudo e da suspeita do pesquisador.

### Exemplo

Um produtor precisa decidir pela compra ou não de sementes de milho fornecidas por um distribuidor, que afirma que a proporção de germinação das sementes é $\pi=0,94$. Para tanto ele observou a proporção de germinação de uma amostra aleatória simples de 100 sementes e encontrou o valor $\hat{p}=0,91$. Com base nesse resultado o produtor deveria discordar do distribuidor? Use $\alpha=0,05$.


1) Hipóteses

Como deseja-se verificar se a proporção difere do valor informado:

$$
H_0: \pi = 0{,}94 \quad \text{vs} \quad H_1: \pi < 0{,}94
$$

2) Estatística de teste

$$
Z = \frac{\hat{p} - \pi_0}{\sqrt{\frac{\pi_0(1 - \pi_0)}{n}}}
\quad \sim \quad N(0,1)
$$

3) Região crítica

Para $\alpha = 5\%$ (teste unilateral):

$$
Z < -1{,}64
$$

4) Cálculo da estatística

$$
\hat{p} = 0{,}91 \quad ; \quad \pi_0 = 0{,}94 \quad ; \quad n = 100
$$

$$
Z = \frac{0{,}91 - 0{,}94}{\sqrt{\frac{0{,}94(1 - 0{,}94)}{100}}}
= \frac{-0{,}03}{\sqrt{0{,}000564}}
= \frac{-0{,}03}{0{,}0238}
= -1{,}26
$$

5) Decisão

Como:

$$
-1{,}64 < -1{,}26 
$$

o valor da estatística **não pertence à região crítica**.

**Decisão:** não se rejeita $H_0$ ao nível de 5\%.


Conclusão

Não há evidências estatísticas suficientes para discordar da afirmação do fornecedor.  


```r
LearningStats::proportion.test(x=0.91,n = 100,p0 = 0.94,alternative = "less")
```

**Exercício**

Um biólogo, com base em conhecimentos teóricos e práticos afirma que a proporção ($\pi$) de forófitos sem bromélias, no estádio arbóreo pioneiro da Floresta Ombrófila, na Ilha de Santa Catarina, é igual a 0,47. Em uma amostra de 35 forófitos, 24 não apresentaram bromélias. Teste a afirmativa do biólogo ao nível de significância de 5\%.

```r
LearningStats::proportion.test(x=24,n = 35,p0 = 0.47,alternative = "two.sided")
```

## Inferência para duas médias

Até o momento, o foco esteve na inferência sobre um único parâmetro populacional, em particular a média $\mu$. Nessa situação, o interesse é verificar se uma média populacional assume um determinado valor de referência.

Em muitas aplicações experimentais, no entanto, o interesse recai sobre a \textbf{comparação entre dois tratamentos}, o que leva naturalmente à análise de \textbf{duas médias populacionais}, $\mu_1$ e $\mu_2$. 

Nesse contexto, o problema deixa de ser a avaliação de um valor específico e passa a ser a investigação da \textbf{diferença entre médias}. Assim, o parâmetro de interesse torna-se:
$$
\mu_1 - \mu_2
$$

A partir disso, o teste de hipótese é formulado, em geral, como:
$$
H_0: \mu_1 = \mu_2 \quad \Longleftrightarrow \quad H_0: \mu_1 - \mu_2 = 0
$$

As hipóteses alternativas podem assumir três formas, dependendo do objetivo do estudo:
$$
H_1: 
\begin{cases}
\mu_1 < \mu_2 & \text{(unilateral à esquerda)} \\
\mu_1 \neq \mu_2 & \text{(bilateral)} \\
\mu_1 > \mu_2 & \text{(unilateral à direita)}
\end{cases}
$$

**Tipos de amostras**

Ao comparar duas médias, é fundamental identificar a natureza das amostras, pois isso determina a forma da análise. Existem dois casos principais:

\begin{itemize}
\item \textbf{Amostras independentes:} as observações de um grupo não possuem relação com as do outro grupo.
\item \textbf{Amostras dependentes (pareadas):} existe uma correspondência natural entre as observações dos dois grupos.
\end{itemize}

## Teste para duas médias - Amostras pareadas

No caso de amostras dependentes, cada observação de um grupo está diretamente relacionada a uma observação do outro grupo. Esse tipo de situação é comum em experimentos do tipo “antes e depois” ou quando unidades experimentais são avaliadas sob duas condições.

Nesses casos, não se analisa diretamente $\mu_1$ e $\mu_2$, mas sim a \textbf{diferença entre os pares de observações}. Define-se, para cada unidade:
$$
D_i = A_i - B_i
$$

Assim, o problema é reduzido a um teste sobre a média das diferenças, $\mu_D$.

**Hipóteses para dados pareados**

O teste passa a ser formulado como:
$$
H_0: \mu_D = 0
$$

com as alternativas:
$$
H_1:
\begin{cases}
\mu_D < 0 & \text{(unilateral à esquerda)} \\
\mu_D \neq 0 & \text{(bilateral)} \\
\mu_D > 0 & \text{(unilateral à direita)}
\end{cases}
$$

**Estatística do teste**

Considerando uma amostra de tamanho $n$ das diferenças, a estatística de teste é dada por:
$$
t = \frac{\bar{D} - 0}{\frac{S_D}{\sqrt{n}}} \sim t(n-1)
$$

Ou seja, o problema retorna a uma estrutura análoga ao teste para uma única média, porém aplicado às diferenças.

### Exemplo 

Com o objetivo de verificar a influência de um fungicida no progresso da ferrugem em soja, foi conduzido um experimento no qual se avaliou a incidência foliar (IF) em plantas doentes antes e após a aplicação do fungicida.

Os dados observados foram:

$$
\begin{tabular}{c|ccccccccc}\hline
Planta & 1 & 2 & 3 & 4 & 5 & 6 & 7 & 8 & 9\\\hline
Antes  & 32 & 33 & 31 & 32 & 35 & 37 & 35 & 31 & 36 \\
Depois & 31 & 30 & 28 & 28 & 31 & 30 & 31 & 26 & 33\\\hline
D = A - B & 1 & 3 & 3 & 4 & 4 & 7 & 4 & 5 & 3\\\hline
\end{tabular}
$$

Deseja-se verificar se houve redução na incidência foliar após a aplicação do fungicida.


Como as observações são feitas nas mesmas plantas, trata-se de um caso de \textbf{amostras pareadas}. Define-se, para cada planta:
$$
D_i = \text{Antes}_i - \text{Depois}_i
$$

Assim, o problema é reduzido a testar a média das diferenças, $\mu_D$.


\textbf{1) Hipóteses}

Como o interesse é verificar se houve redução da IF após o tratamento:
$$
H_0: \mu_D = 0 \quad \text{vs} \quad H_1: \mu_D > 0
$$

\textbf{2) Estatística de teste}

Calculando:
$$
\bar{D} = \frac{1+3+3+4+4+7+4+5+3}{9} = \frac{34}{9} \approx 3{,}78
$$

O desvio padrão amostral das diferenças é:
$$
S_D \approx 1{,}64
$$

Logo, a estatística de teste é:
$$
t = \frac{\bar{D} - 0}{S_D/\sqrt{n}} = \frac{3{,}78}{1{,}64/\sqrt{9}} = \frac{3{,}78}{0{,}547} \approx 6{,}9
$$

com $gl = n - 1 = 8$.

\textbf{3) Região crítica ou p-valor}

Para $\alpha = 0{,}05$ e teste unilateral à direita:
$$
t_{0{,}05,8} \approx 1{,}86
$$

Como:
$$
t_{calc} = 6{,}60 > 1{,}86
$$

equivalentemente, o p-valor é muito menor que 0,05.

\textbf{4) Decisão}

Rejeita-se $H_0$ ao nível de 5\%.

\textbf{5) Conclusão}

Há evidências estatísticas de que a incidência foliar diminui após a aplicação do fungicida.



Uma suposição importante do teste t pareado é que as diferenças $D_i$ sigam, aproximadamente, uma distribuição normal. Isso pode ser avaliado pelo teste de Shapiro-Wilk.


```r
antes=c(32,33,31,32,35,37,35,31,36)
depois=c(31, 30, 28, 28, 31, 30, 31, 26, 33)

shapiro.test(antes-depois)

t.test(antes,depois,paired = T,alternative = "greater")
```


**Exercício**

Foi conduzido um experimento com o objetivo de avaliar o efeito da aplicação de niacina no conteúdo de hemoglobina no sangue de suínos com deficiência dessa vitamina. 

Em oito suínos, foram administrados 20 mg de niacina, e os níveis de hemoglobina foram mensurados antes e após a aplicação.

Os dados observados foram:


$$
\begin{tabular}{c|cccccccc}\hline
Suínos & 1    & 2    & 3    & 4    & 5    & 6    & 7    & 8 \\\hline
Antes  & 13,6 & 13,6 & 14,7 & 12,1 & 12,3 & 13,2 & 11,0 & 12,4 \\
Depois & 11,4 & 12,5 & 14,6 & 13,0 & 11,7 & 10,3 &  9,8 & 10,4 \\\hline
An-De  & 2,2  & 1,1  & 0,1  & -0,9 & 0,6  & 2,9  & 1,2  & 2,0\\\hline
\end{tabular}
$$


Considerando um nível de significância de 5\%, teste se o conteúdo de hemoglobina no sangue diminuiu após a aplicação de niacina.


```r
antes=c(13.6, 13.6, 14.7, 12.1, 12.3, 13.2, 11.0, 12.4)
depois=c(11.4, 12.5, 14.6, 13.0, 11.7, 10.3,  9.8, 10.4)


shapiro.test(antes-depois)

t.test(antes,depois,paired = T,alternative = "greater")
```

## Teste para duas Médias - Amostras independentes

Até aqui, consideramos situações em que as observações estavam relacionadas dois a dois (dados pareados). No entanto, em muitos experimentos, as amostras são obtidas de forma independente.

Nesse caso, as observações de um grupo não possuem qualquer correspondência com as do outro grupo.

\begin{itemize}
\item \textbf{Amostras independentes:} não há relação entre as observações dos dois grupos;
\item Deve haver independência \textbf{dentro} e \textbf{entre} as amostras;
\item Cada amostra é proveniente de uma população com média $\mu_1$ e $\mu_2$.
\end{itemize}

O interesse está em comparar as médias populacionais, isto é, testar:
$$
\mu_1 - \mu_2
$$


Consideram-se duas amostras independentes:
$$
X_1, \dots, X_{n_1} \sim N(\mu_1, \sigma_1^2), \quad
Y_1, \dots, Y_{n_2} \sim N(\mu_2, \sigma_2^2)
$$

A formulação do teste é:
$$
H_0: \mu_1 = \mu_2
$$

com alternativas:
$$
H_1:
\begin{cases}
\mu_1 < \mu_2 \\
\mu_1 \neq \mu_2 \\
\mu_1 > \mu_2
\end{cases}
$$


O teste depende de uma suposição adicional:

\begin{itemize}
\item \textbf{Variâncias iguais:} $\sigma_1^2 = \sigma_2^2$ (teste t clássico com variância combinada)
\item \textbf{Variâncias diferentes:} $\sigma_1^2 \neq \sigma_2^2$ (teste t de Welch)
\end{itemize}


### Teste para duas Médias - Variâncias Iguais

Quando se assume que as variâncias populacionais são iguais ($\sigma_1^2 = \sigma_2^2$), utiliza-se a variância combinada (ou variância pooled), dada por:
$$
S_p^2 = \frac{(n_1 - 1)S_1^2 + (n_2 - 1)S_2^2}{n_1 + n_2 - 2}
$$

A estatística do teste é:
$$
t = \frac{(\bar{X}_1 - \bar{X}_2) - (\mu_1 - \mu_2)}{S_p \sqrt{\frac{1}{n_1} + \frac{1}{n_2}}}
$$

Sob a hipótese nula ($H_0: \mu_1 = \mu_2$), a estatística se reduz a:
$$
t = \frac{\bar{X}_1 - \bar{X}_2}{S_p \sqrt{\frac{1}{n_1} + \frac{1}{n_2}}}
$$

e segue uma distribuição t de Student com:
$$
gl = n_1 + n_2 - 2
$$

### Exemplo

Com o objetivo de comparar as produções médias (t/ha) de duas variedades de milho, foram avaliadas cinco unidades experimentais para cada variedade:

$$
\begin{tabular}{c|ccccc}\hline
Variedade A & 1{,}3 & 1{,}4 & 1{,}1 & 1{,}4 & 1{,}5 \\
Variedade B & 1{,}8 & 1{,}6 & 1{,}9 & 1{,}9 & 1{,}8 \\\hline
\end{tabular}
$$

Ao nível de significância de 5\%, deseja-se verificar se as variedades apresentam produções médias diferentes.


\textbf{1) Hipóteses}

Deseja-se verificar se há diferença entre as médias das duas variedades:
$$
H_0: \mu_1 = \mu_2 \quad \text{vs} \quad H_1: \mu_1 \neq \mu_2
$$

\textbf{2) Estatísticas amostrais}

Para a variedade A:
$$
\bar{X}_1 = \frac{1{,}3 + 1{,}4 + 1{,}1 + 1{,}4 + 1{,}5}{5} = 1{,}34
$$

$$
S_1^2 = 0{,}023 \quad \Rightarrow \quad S_1 \approx 0{,}152
$$

Para a variedade B:
$$
\bar{X}_2 = \frac{1{,}8 + 1{,}6 + 1{,}9 + 1{,}9 + 1{,}8}{5} = 1{,}80
$$

$$
S_2^2 = 0{,}015 \quad \Rightarrow \quad S_2 \approx 0{,}122
$$

\textbf{3) Estatística de teste}

Assumindo variâncias iguais, calcula-se a variância combinada:
$$
S_p^2 = \frac{(5-1)0{,}023 + (5-1)0{,}015}{5+5-2}
= \frac{0{,}092 + 0{,}060}{8}
= 0{,}019
$$

$$
S_p = \sqrt{0{,}019} \approx 0{,}138
$$

A estatística do teste é:
$$
t = \frac{1{,}34 - 1{,}80}{0{,}138\sqrt{\frac{1}{5} + \frac{1}{5}}}
= \frac{-0{,}46}{0{,}138 \times 0{,}632}
= \frac{-0{,}46}{0{,}087} \approx -5{,}29
$$

com graus de liberdade:
$$
gl = 5 + 5 - 2 = 8
$$

\textbf{4) Região crítica}

Para $\alpha = 0{,}05$ (teste bilateral) e $gl = 8$:
$$
t_{0{,}025,8} \approx 2{,}306
$$

Região crítica:
$$
|t| > 2{,}306
$$

Como:
$$
|t_{calc}| = 5{,}29 > 2{,}306
$$

\textbf{5) Decisão e conclusão}

Rejeita-se $H_0$ ao nível de 5\%.

Conclui-se que há evidências estatísticas de que as produções médias das duas variedades de milho são diferentes.

```r
A=c(1.3,1.4,1.1,1.4,1.5)
B=c(1.8,1.6,1.9,1.9,1.8)

shapiro.test(A)
shapiro.test(B)

t.test(A,B,var.equal = T)
```

**Exercício**

Foi realizado um experimento com o objetivo de comparar os tempos gastos, em minutos, na manobra com os arados Fuçador e Erechim, ambos de tração animal.

Foram realizadas 11 repetições para cada arado, obtendo-se os seguintes dados:

$$\hspace{-1.2cm}\begin{tabular}{c|ccccccccccc}\hline
Fu & 0,20 & 0,22 & 0,18 & 0,23 & 0,12 & 0,20 & 0,13 & 0,12 & 0,13 & 0,22 & 0,17 \\
Ere & 0,36 & 0,48 & 0,33 & 0,43 & 0,40 & 0,43 & 0,33 & 0,36 & 0,35 & 0,40 & 0,35\\\hline
\end{tabular}$$

Ao nível de significância de 5\%, teste a hipótese de que o tempo médio gasto com o arado Fuçador é menor do que o tempo médio com o arado Erechim.



```r
fu=c(0.20, 0.22, 0.18, 0.23, 0.12, 0.20, 0.13, 0.12, 0.13, 0.22, 0.17)
ere=c(0.36, 0.48, 0.33, 0.43, 0.40, 0.43, 0.33, 0.36, 0.35, 0.40, 0.35)

shapiro.test(fu)
shapiro.test(ere)

t.test(fu,ere,var.equal=T,alternative="less")
```

### Teste para duas médias com variâncias desiguais

Quando não se pode assumir que as variâncias populacionais são iguais, utiliza-se o teste t para variâncias desiguais, também conhecido como \textbf{teste de Welch}.

Sejam duas amostras independentes:
$$
X_1, \dots, X_{n_1} \sim N(\mu_1, \sigma_1^2), \quad
Y_1, \dots, Y_{n_2} \sim N(\mu_2, \sigma_2^2)
$$

A estatística do teste é dada por:
$$
t = \frac{(\bar{X}_1 - \bar{X}_2)}{\sqrt{\frac{S_1^2}{n_1} + \frac{S_2^2}{n_2}}}
$$

que segue aproximadamente uma distribuição t de Student com:
$$
\nu = \frac{\left(\frac{S_1^2}{n_1} + \frac{S_2^2}{n_2}\right)^2}
{\frac{\left(\frac{S_1^2}{n_1}\right)^2}{n_1 - 1} + \frac{\left(\frac{S_2^2}{n_2}\right)^2}{n_2 - 1}}
$$

Na prática, quando $\nu$ não é inteiro, pode-se utilizar diretamente seu valor ou, de forma conservadora, arredondá-lo para baixo.

### Exemplo

Para avaliar o efeito de um fertilizante na produção de trigo, foram utilizadas 24 parcelas, sendo 12 com fertilizante e 12 sem fertilizante (controle).

As estatísticas amostrais observadas foram:

\begin{itemize}
\item Sem fertilizante: $\bar{X}_1 = 1260$, $S_1 = 730$, $n_1 = 12$
\item Com fertilizante: $\bar{X}_2 = 1710$, $S_2 = 280$, $n_2 = 12$
\end{itemize}

Ao nível de significância de 5\%, deseja-se verificar se houve aumento na produção devido ao uso do fertilizante.


\textbf{1) Hipóteses}

$$
H_0: \mu_1 = \mu_2 \quad \text{vs} \quad H_1: \mu_1 < \mu_2
$$

\textbf{2) Estatística de teste}

$$
t = \frac{1260 - 1710}{\sqrt{\frac{730^2}{12} + \frac{280^2}{12}}}
$$

$$
= \frac{-450}{\sqrt{\frac{532900}{12} + \frac{78400}{12}}}
= \frac{-450}{\sqrt{44408{,}33 + 6533{,}33}}
$$

$$
= \frac{-450}{\sqrt{50941{,}66}} = \frac{-450}{225{,}7} \approx -1{,}99
$$

\textbf{Graus de liberdade}

$$
\nu = \frac{(44408{,}33 + 6533{,}33)^2}
{\frac{(44408{,}33)^2}{11} + \frac{(6533{,}33)^2}{11}} \approx 14{,}5
$$

Adotando $\nu \approx 14$.

\textbf{3) Região crítica}

Para $\alpha = 0{,}05$ (unilateral à esquerda) e $gl = 14$:
$$
t_{0{,}05,14} \approx -1{,}761
$$

\textbf{4) Decisão}

Como:
$$
t_{calc} = -1{,}99 < -1{,}761
$$

Rejeita-se $H_0$.

\textbf{5) Conclusão}

Há evidências estatísticas de que a produção média com fertilizante é superior à produção sem fertilizante, ao nível de 5\% de significância.

```r
LearningStats::diffmean.test(x1=1260,x2=1710,sc1=730,sc2=280,n1=12,n2=12,
var.equal = F,alternative = "less")
```

**Exercício**

Em um estudo com machos de peixes \textit{Periplaneta}, foram obtidas medidas da atividade da enzima \textit{Cytochrome oxidase} (em $mm^3$ por 10 minutos por miligrama), com o objetivo de comparar dois tratamentos: grupo controle e grupo avaliado 24 horas após a aplicação de methoxyclor.


$$
\begin{tabular}{lcccc}\hline
Tratamento & Tamanho da amostra & Média & Desvio padrão & Variância \\\hline
24 horas  & 5 & 24,8 & 0,9 & 0,81 \\
Controle  & 3 & 19,7 & 2,8 & 7,84 \\\hline
\end{tabular}
$$

Ao nível de significância de 5\%, teste se há evidência de efeito do methoxyclor sobre a média da atividade de \textit{Cytochrome oxidase}.



## Teste para duas proporções

Em muitos estudos, deseja-se comparar duas proporções populacionais
associadas a uma característica de interesse em dois grupos independentes.

Sejam $\pi_1$ e $\pi_2$ as proporções populacionais dos grupos 1 e 2,
respectivamente. O interesse está em testar hipóteses sobre a diferença
$\pi_1 - \pi_2$.

As proporções amostrais são dadas por:
$$
p_1 = \frac{x_1}{n_1}, \qquad p_2 = \frac{x_2}{n_2}.
$$

Sob a hipótese nula $H_0: \pi_1 = \pi_2$, utiliza-se a proporção combinada:
$$
p_p = \frac{x_1 + x_2}{n_1 + n_2}.
$$

A estatística do teste é:
$$
Z = \frac{p_1 - p_2}{\sqrt{p_p(1 - p_p)\left(\frac{1}{n_1} + \frac{1}{n_2}\right)}}
\sim N(0,1).
$$

As hipóteses podem ser formuladas como:
$$
H_0: \pi_1 = \pi_2 \qquad \text{vs} \qquad
H_1:
\begin{cases}
\pi_1 < \pi_2 \\
\pi_1 \neq \pi_2 \\
\pi_1 > \pi_2
\end{cases}
$$

### Exemplo

Um método de semeadura foi bem-sucedido em 57 dentre 150 tentativas,
enquanto outro método foi eficaz em 33 dentre 100 tentativas.

Ao nível de significância de 5\%, teste se o primeiro método apresenta
proporção de sucesso maior que o segundo.


\textbf{1) Hipóteses}

$$
H_0: \pi_1 = \pi_2 \qquad \text{vs} \qquad H_1: \pi_1 > \pi_2
$$

\textbf{2) Nível de significância}

$$
\alpha = 0{,}05
$$

\textbf{3) Estatística do teste}

Proporções amostrais:
$$
p_1 = \frac{57}{150} = 0{,}38, \qquad
p_2 = \frac{33}{100} = 0{,}33
$$

Proporção combinada:
$$
p_p = \frac{57 + 33}{150 + 100} = \frac{90}{250} = 0{,}36
$$

Erro padrão:
$$
EP = \sqrt{0{,}36 \cdot 0{,}64 \cdot \left(\frac{1}{150} + \frac{1}{100}\right)}
$$

$$
EP \approx \sqrt{0{,}2304 \cdot 0{,}01667} \approx 0{,}062
$$

Estatística do teste:
$$
Z = \frac{0{,}38 - 0{,}33}{0{,}062} \approx 0{,}81
$$

\textbf{4) Região crítica}

Teste unilateral à direita:
$$
Z_{0{,}05} = 1{,}645
$$

Região crítica:
$$
(1{,}645, +\infty)
$$

\textbf{5) Decisão}

Como $Z_{calc} = 0{,}81 < 1{,}645$, não rejeitamos $H_0$.

\textbf{Conclusão}

Ao nível de 5\% de significância, não há evidência suficiente para afirmar que o primeiro método apresenta proporção de sucesso maior que o segundo.

```r
LearningStats::diffproportion.test(x1=57,x2=33,n1=150,n2=100,alternative = "greater")
```

**Exercício**
Um pesquisador deseja comparar as proporções de germinação de dois híbridos de milho. Para isso, foram selecionadas aleatoriamente 100 sementes de cada híbrido, obtendo-se as seguintes proporções amostrais de germinação:
$$
\hat{p}_1 = 0{,}93 \quad \text{(Híbrido A)} \qquad \text{e} \qquad \hat{p}_2 = 0{,}90 \quad \text{(Híbrido B)}.
$$

Ao nível de significância de 5\%, verifique se há evidência de diferença entre as proporções de germinação dos dois híbridos.

```r
LearningStats::diffproportion.test(x1=0.93,x2=0.90,n1=100,n2=100)
```

## Teste para igualdade de duas variâncias

Em estudos envolvendo comparação de duas médias populacionais, é comum a necessidade de verificar previamente se as variâncias das populações podem ser consideradas iguais.

Para isso, utiliza-se o teste F para comparação de variâncias, considerando duas amostras independentes provenientes de populações com distribuição normal.

\textbf{Hipóteses}

As hipóteses do teste podem ser formuladas como:
$$
H_0: \sigma_1^2 = \sigma_2^2 \qquad \text{vs} \qquad H_1: \sigma_1^2 > \sigma_2^2
$$

em que $\sigma_1^2$ e $\sigma_2^2$ representam as variâncias populacionais dos grupos 1 e 2, respectivamente.

\textbf{Estatística do teste}

A estatística utilizada é dada por:
$$
F = \frac{S_1^2}{S_2^2}
$$

em que $S_1^2$ e $S_2^2$ são as variâncias amostrais.

Adota-se, por convenção, $S_1^2$ como a maior variância amostral, garantindo que $F \geq 1$.

\textbf{Distribuição da estatística}

Sob a hipótese nula e assumindo normalidade, a estatística $F$ segue uma distribuição F com:
$$
gl_1 = n_1 - 1 \quad \text{(numerador)} \qquad \text{e} \qquad gl_2 = n_2 - 1 \quad \text{(denominador)}.
$$

\textbf{Regra de decisão}

Para um teste unilateral à direita, rejeita-se $H_0$ se:
$$
F_{obs} > F_{gl_1, gl_2; \alpha}
$$


```{r echo=F, fig.width=10, fig.height=7}
d=function(x)df(x,20,10)
plot(d,0,5,xlim=c(-.5,5.5),ylim=c(-.5,1),lwd=2,xaxt="n",yaxt="n",axes=F, ylab="",xlab="")
legend(4.8,0,c("F"),col=c(1,4),text.col="black",box.col="white")
legend(-.7,1,c("P(F)"),col=c(1,4),text.col="black",box.col="white")
legend(1.7,0,c("Ftab(5%)"),col=c(1,4),text.col="black",box.col="white")
legend(2.7,0,c("Ftab(1%)"),col=c(1,4),text.col="black",box.col="white")
arrows(0,0,5.2,0,length=.1,lwd=1.7)
arrows(0,0,0,1,length=.1,lwd=1.7)


s=seq(2.2008,5,.05)
ss=seq(qf(.97,20,10),5,.001)
n0=length(s)
n1=length(ss)
n=n0+n1
segments(c(s,ss),0,c(s,ss),d(c(s,ss)),col=2)

segments(2.3,.1,2.4,.8,col=1,lty=3)
segments(2.4,.8,3,.8,col=1,lty=3)
segments(3.5,.01,3.6,.312,col=1,lty=3)


segments(qf(.90,20,10),-0.01,qf(.90,20,10),df(qf(.90,20,10),20,10),lwd=2)
segments(qf(.97,20,10),-0.01,qf(.97,20,10),df(qf(.97,20,10),20,10),lwd=2)
legend(.5,0.3,c("Região de","aceitação"),col=c(1,4),text.col="black",box.col="white")
legend(3,.9,c("Região de rejeição de","Ho no nível de 5%"),col=c(1,4),text.col="black",box.col="black")
legend(3.24,.5,c("Região de rejeião de","Ho no nível de 1%"),col=c(1,4),text.col="black",box.col="black")

```

### Exemplo

Com o objetivo de comparar as produções médias, em t/ha, de duas variedades de milho, foram observadas cinco unidades experimentais para cada uma:

$$
\begin{tabular}{c|ccccc}\hline
Variedade A & 1,3 & 1,4 & 1,1 & 1,4 & 1,5 \\
Variedade B & 1,8 & 1,6 & 1,9 & 1,9 & 1,8\\\hline
\end{tabular}
$$

Antes de verificar as produções médias, deve-se testar se as variâncias são iguais. Com base nestes resultados, qual é sua conclusão sobre a igualdade das variâncias? Utilizar $\alpha=0,05$.

\vspace{0.5cm}

Hipóteses

$$
H_0: \sigma_A^2 = \sigma_B^2
$$

$$
H_1: \sigma_A^2 > \sigma_B^2
$$

\vspace{0.3cm}

Estatísticas amostrais

Médias:

$$
\bar{x}_A = 1,34 \quad ; \quad \bar{x}_B = 1,80
$$

Variâncias amostrais:

$$
s_A^2 = 0,023 \quad ; \quad s_B^2 = 0,015
$$

\vspace{0.3cm}

Estatística do teste

Como $s_A^2 > s_B^2$, temos:

$$
F_{calc} = \frac{s_A^2}{s_B^2} = \frac{0,023}{0,015} = 1,53
$$

\vspace{0.3cm}

Região crítica

Graus de liberdade:

$$
gl_1 = 5 - 1 = 4 \quad ; \quad gl_2 = 5 - 1 = 4
$$

Para $\alpha = 0,05$ :

$$
F_{sup} = F_{0,95}(4,4) \approx 6,39
$$


Região crítica:

$$
F > 6,39
$$

\vspace{0.3cm}

Decisão

$$
1,53 < 6,39
$$

Portanto, a estatística do teste não pertence à região crítica.

\vspace{0.3cm}

Conclusão

Não se rejeita $H_0$ ao nível de 5% de significância. Assim, não há evidências de que as variâncias sejam diferentes, podendo-se assumir homogeneidade de variâncias.

```r
A=c(1.3,1.4,1.1,1.4,1.5)
B=c(1.8,1.6,1.9,1.9,1.8)

shapiro.test(A)
shapiro.test(B)
var(A)
var(B)
var.test(A,B,alternative = "greater")
```

**Exercício**

Foi realizado um experimento com o objetivo de comparar os tempos gastos (em minutos) na execução de manobras com dois arados de tração animal: Fuçador (Fu) e Erechim (Ere). Para cada arado, foram observadas 11 repetições, cujos resultados são apresentados a seguir:


$$
\begin{tabular}{c|ccccccccccc}\hline
Fu & 0,20 & 0,22 & 0,18 & 0,23 & 0,12 & 0,20 & 0,13 & 0,12 & 0,13 & 0,22 & 0,17 \\
Ere & 0,36 & 0,48 & 0,33 & 0,43 & 0,40 & 0,43 & 0,33 & 0,36 & 0,35 & 0,40 & 0,35\\\hline
\end{tabular}
$$


Verifique, ao nível de significância de 5%, se as variâncias dos tempos de execução dos dois arados podem ser consideradas iguais.
```r
fu=c(0.20, 0.22, 0.18, 0.23, 0.12, 0.20, 0.13, 0.12, 0.13, 0.22, 0.17)
ere=c(0.36, 0.48, 0.33, 0.43, 0.40, 0.43, 0.33, 0.36, 0.35, 0.40, 0.35)

shapiro.test(fu)
shapiro.test(ere)

var.test(ere,fu,alternative="greater")

```

**Exercício 2**

As seguintes medidas da enzima \textit{Cytochrome oxidase} foram obtidas em machos de peixes do gênero *Periplaneta*, em um estudo cujo objetivo foi comparar dois tratamentos: controle e 24 horas após a aplicação de methoxyclor. Os dados resumidos são apresentados a seguir:


$$
\begin{tabular}{lcccc}\hline
Tratamento & Tamanho da amostra & Média & Desvio padrão & Variância \\\hline
24 horas  & 5 & 24,8 & 0,9 & 0,81 \\
Controle & 3 & 19,7 & 2,8 & 7,84 \\\hline
\end{tabular}
$$

Ao nível de significância de 5%, verifique se há evidências de que a variabilidade da atividade de \textit{Cytochrome oxidase} diminui após a aplicação de methoxyclor.

```r
LearningStats::diffvariance.test(sc1=2.8,sc2=0.9,n1=3,n2=5,alternative = "greater")
```

