# Testes de Hipóteses

**Introdução**

Em muitas situações práticas, o pesquisador deseja verificar a veracidade de uma afirmação sobre parâmetros populacionais ou sobre o comportamento de uma variável aleatória. Para isso, formula-se uma hipótese e utiliza-se a informação proveniente de uma amostra para tomar uma decisão.

Alguns exemplos:

- Verificar se a produtividade média de milho no Paraná é de 5000 kg/ha;
- Avaliar se as proporções de fixação de fitoplâncton em dois tipos de solo são iguais;
- Comparar as produções médias de duas cultivares de soja;
- Investigar se a distribuição de uma espécie vegetal em um habitat ocorre de forma aleatória.


**Hipóteses**

Todo teste de hipóteses é construído a partir de uma hipótese nula, denotada por $H_0$. É sempre sobre ela que a decisão estatística é tomada.

A hipótese nula representa a afirmação inicial (ou padrão), enquanto a hipótese alternativa, denotada por $H_1$, representa uma afirmação contrária.

De forma geral:

- $H_0$: envolve igualdade;
- $H_1$: envolve desigualdade ($\neq$, $<$ ou $>$).


**Erros em testes de hipóteses**

Ao tomar decisões com base em dados amostrais, existe a possibilidade de erro. Os dois tipos principais são:

- **Erro tipo I**: rejeitar $H_0$ quando ela é verdadeira;
- **Erro tipo II**: não rejeitar $H_0$ quando ela é falsa.

As probabilidades associadas são:

- $\alpha$: probabilidade de erro tipo I (nível de significância);
- $\beta$: probabilidade de erro tipo II.

A relação entre decisões e a realidade pode ser resumida na tabela abaixo:

\begin{table}[H]
\centering %
\renewcommand{\arraystretch}{2.3}
%\setlength{\tabcolsep}{3pt}
\begin{tabular}{l|ll}  \hline
\multirow{2}{*}{Situação real}    & \multicolumn{2}{c}{Decisão}                                         \\ \cline{2-3}
                                  & Aceitar $H_0$                  & \qquad \quad Rejeitar $H_0$        \\ \hline %
$H_0$ verdadeira                  & {\color{blue} Decisão correta ($1-\alpha$)}   & {\color{red} Erro tipo I (probab. $\alpha$)}     \\
$H_0$ falsa                       & {\color{red} Erro tipo II (probab. $\beta$)} & {\color{blue} Decisão correta (probab. $1-\beta$)} \\ \hline
\end{tabular}
\end{table}


Além disso, dois conceitos são importantes:

- **Nível de confiança**: $1 - \alpha$, associado à decisão correta quando $H_0$ é verdadeira;
- **Poder do teste**: $1 - \beta$, que representa a capacidade do teste detectar diferenças reais.

Em geral, existe uma relação inversa entre $\alpha$ e $\beta$: para um tamanho de amostra fixo, a redução da probabilidade de um tipo de erro tende a aumentar a do outro. Na prática, fixa-se $\alpha$ antecipadamente, controlando o erro tipo I, enquanto o erro tipo II depende, entre outros fatores, do tamanho da amostra e da magnitude do efeito a ser detectado.


**Etapas de um teste de hipóteses**

A realização de um teste segue um procedimento sistemático:

1. Enunciar as hipóteses $H_0$ e $H_1$;
2. Fixar o nível de significância ($\alpha$) e identificar a estatística de teste;
3. Determinar a região crítica;
4. Calcular a estatística de teste com os dados amostrais;
5. Tomar a decisão:
   - Se o valor calculado estiver na região crítica, rejeita-se $H_0$;
   - Caso contrário, não se rejeita $H_0$.


## Teste de hipótese para a média ($\sigma^2$ conhecida)



Considere uma amostra aleatória simples de tamanho $n$, retirada de uma população com média $\mu$ e variância conhecida $\sigma^2$.

Sabe-se que a distribuição amostral da média $\bar{X}$ é dada por:

$$
\bar{X} \sim N\left(\mu, \frac{\sigma^2}{n}\right)
$$

Assim, sob a hipótese nula $H_0: \mu = \mu_0$, a estatística de teste

$$
Z = \frac{\bar{X} - \mu_0}{\frac{\sigma}{\sqrt{n}}}
$$

segue uma distribuição normal padrão:

$$
Z \sim N(0,1)
$$


### Exemplo

Admite-se que o tempo médio de reação de seres vivos a um determinado estímulo segue distribuição normal com:

- média $\mu = 8$ s  
- desvio padrão $\sigma = 2$ s  

Um pesquisador suspeita que uma substância altera esse tempo médio. Para investigar, foi realizado um experimento com 10 cobaias, obtendo-se:

\begin{center}
\begin{tabular}{cccccccccc}
9,1  & 9,3  & 7,2  & 7,5  & 13,3  & 10,9  & 7,2  & 9,9  & 8,0  & 8,6.
\end{tabular}
\end{center}

Verifique se a desconfiança do pesquisador procede, ao nível de 5\% de significância.}

**Etapas do teste de hipóteses**

As etapas para a realização do teste são descritas a seguir.


**1) Hipóteses**

De forma geral:

$$
H_0: \mu = \mu_0 \quad \text{vs} \quad 
H_1:
\begin{cases}
\mu < \mu_0 \\
\mu \neq \mu_0 \\
\mu > \mu_0
\end{cases}
$$

Como o pesquisador desconfia que o tempo médio sofre alteração, mas não especifica a direção, utiliza-se um teste bilateral:

$$
H_0: \mu = 8 \; s \quad \text{vs} \quad H_1: \mu \neq 8 \; s
$$



**2) Estatística de teste**

Como a variância populacional é conhecida, utiliza-se a estatística:

$$
Z = \frac{\bar{X} - \mu_0}{\frac{\sigma}{\sqrt{n}}}
\quad \sim \quad N(0,1)
$$


**3) Região crítica**

Adotando $\alpha = 5\%$ (teste bilateral), os valores críticos são:

$$
z_{0.025} = \pm 1.96
$$

```{r}
curve(dnorm(x), from = -4, to = 4,
      main = expression("Regiões críticas (" * alpha == 5 * "%)"),
      xlab = "Z", ylab = "Densidade")

abline(v = c(-1.96, 1.96), lty = 2)

# sombreando com base R (forma simples)
polygon(c(-4, seq(-4, -1.96, length=100), -1.96),
        c(0, dnorm(seq(-4, -1.96, length=100)), 0),
        density = 20)

polygon(c(1.96, seq(1.96, 4, length=100), 4),
        c(0, dnorm(seq(1.96, 4, length=100)), 0),
        density = 20)
```

Assim, a região crítica é dada por:

$$
Z < -1.96 \quad \text{ou} \quad Z > 1.96
$$



**4) Cálculo da estatística**

Com base nos dados amostrais:

- $\bar{x} = 9.1 \; s$
- $\sigma = 2 \; s$
- $n = 10$

Tem-se:

$$
Z = \frac{9.1 - 8}{\frac{2}{\sqrt{10}}} = 1.7392
$$


**5) Decisão**

Como:

$$
-1.96 < 1.7392 < 1.96
$$

não rejeitamos $H_0$ ao nível de 5\% de significância.



**Conclusão**

Não há evidências estatísticas de que a substância influencie o tempo médio de reação ao estímulo elétrico.

**p-valor**

Uma forma alternativa, e mais utilizada na prática, para tomar decisões em testes de hipóteses é por meio do **p-valor**.

O p-valor pode ser definido como:

A probabilidade de obter um resultado tão extremo quanto o observado (ou mais extremo), supondo que a hipótese nula $H_0$ seja verdadeira.

Em outras palavras, o p-valor mede o quanto os dados observados são compatíveis com $H_0$.


**Regra de decisão**

A decisão no teste de hipóteses pode ser tomada da seguinte forma:

- Se **p-valor $\leq \alpha$** → rejeita-se $H_0$;
- Se **p-valor $> \alpha$** → não se rejeita $H_0$.

**Interpretação**

- p-valor pequeno → evidência contra $H_0$;
- p-valor grande → dados compatíveis com $H_0$.

**Aplicação ao exemplo**

No exemplo do tempo de reação, foi obtido:

$$
Z = 1.7392
$$

Como o teste é bilateral, o p-valor é dado por:

```{r}
z <- 1.7392
2 * pnorm(z,lower.tail=F)
```
O valor obtido representa a probabilidade de observar uma média amostral tão distante de 8 (ou mais), assumindo que o verdadeiro valor médio seja $\mu = 8$.
Comparando com $\alpha = 5%$:

- Se o p-valor for maior que 0,05 → não rejeitamos $H_0$;
- Se fosse menor → rejeitaríamos $H_0$.

**Conclusão**

Como o p-valor é maior que 0,05, não há evidências suficientes para rejeitar $H_0$.
Ou seja, os dados não indicam que a substância altera o tempo médio de reação.

**Observação importante**

A decisão baseada no p-valor é equivalente à decisão baseada na região crítica. A diferença é que o p-valor fornece uma medida contínua da evidência contra $H_0$, enquanto a região crítica leva a uma decisão mais direta (rejeitar ou não rejeitar).

Resolução do exemplo utilizando o R:
```{r results='markup'}
tempo=c(9.1,9.3,7.2,7.5,13.3,10.9,7.2,9.9,8.0,8.6)

LearningStats::Mean.test(x=tempo,mu0 = 8,sigma=2)
```

**Exercício**

Uma balança utilizada para encher pacotes de sementes está programada para produzir pacotes com peso médio de 20 kg e desvio padrão de 0,20 kg.

Periodicamente, realiza-se uma inspeção para verificar se o peso médio está sob controle. Para isso, foi selecionada uma amostra de oito pacotes, cujos pesos (em kg) foram:

$$
20{,}3 \quad 19{,}8 \quad 20{,}3 \quad 19{,}7 \quad 19{,}8 \quad 19{,}7 \quad 19{,}8 \quad 19{,}8
$$

Teste a hipótese de que a balança se desregulou e está produzindo um peso médio **inferior a 20 kg**, ao nível de significância de 5\%.


```r
peso = c(20.3, 19.8, 20.3, 19.7, 19.8, 19.7, 19.8, 19.8)

LearningStats::Mean.test(peso,mu0 = 20,alternative = "less",sigma = 0.2)
```

## Teste de hipótese para a média ($\sigma$ desconhecida)



Na prática, é mais comum não se conhecer a variância populacional. Nesses casos, utiliza-se a variância amostral como estimativa da variância populacional.

Assim, a estatística de teste passa a ser dada por:

$$
T = \frac{\bar{X} - \mu_0}{\frac{s}{\sqrt{n}}}
$$

em que $s$ é o desvio padrão amostral.

Sob a hipótese nula, essa estatística segue uma distribuição $t$ de Student com $n-1$ graus de liberdade:

$$
T \sim t_{(n-1)}
$$

### Exemplo

Um agrônomo afirma que a produtividade média do feijão, em lavouras de agricultores familiares em determinado ano, é de 800 kg/ha.

Para verificar essa afirmação, foi selecionada uma amostra de 9 lavouras, obtendo-se as seguintes produtividades (kg/ha):

$$
767{,}8 \quad 764{,}1 \quad 716{,}8 \quad 750{,}2 \quad 756{,}0 \quad 692{,}5 \quad 736{,}1 \quad 746{,}1 \quad 731{,}4
$$

(a) Qual a conclusão ao nível de significância de 5\%?

(b) Caso a afirmação do agrônomo não seja verdadeira, dê uma estimativa da média populacional, com grau de confiança de 95\%.


1) Hipóteses

Como o objetivo é verificar se a produtividade média difere de 800 kg/ha, tem-se um teste bilateral:

$$
H_0: \mu = 800 \quad \text{vs} \quad H_1: \mu \neq 800
$$


2) Estatística de teste

Como a variância populacional é desconhecida, utiliza-se a estatística t de Student:

$$
T = \frac{\bar{X} - \mu_0}{\frac{s}{\sqrt{n}}}
\quad \sim \quad t_{(n-1)}
$$

com $n = 9$ e, portanto, $gl = 8$.


3) Região crítica

Adotando $\alpha = 5\%$ e considerando um teste bilateral:

$$
t_{0{,}025;8} = 2{,}306
$$

Logo, a região crítica é:

```{r echo=FALSE}
# parâmetros
gl <- 8
alpha <- 0.05

# valores críticos
t_crit <- qt(1 - alpha/2, df = gl)

# curva t
curve(dt(x, df = gl), from = -4, to = 4,
      ylab = "Densidade",
      xlab = "t",
      main = expression("Distribuição t (gl = 8, " * alpha == 0.05 * ")"))

# altura da curva nos pontos críticos
y_crit <- dt(t_crit, df = gl)

# linhas verticais até a curva
segments(x0 = -t_crit, y0 = 0, x1 = -t_crit, y1 = y_crit, lty = 2)
segments(x0 =  t_crit, y0 = 0, x1 =  t_crit, y1 = y_crit, lty = 2)

# regiões críticas (esquerda)
x1 <- seq(-4, -t_crit, length = 100)
y1 <- dt(x1, df = gl)
polygon(c(x1, rev(x1)), c(y1, rep(0, length(y1))),col="red",density = 30)

# regiões críticas (direita)
x2 <- seq(t_crit, 4, length = 100)
y2 <- dt(x2, df = gl)
polygon(c(x2, rev(x2)), c(y2, rep(0, length(y2))),col="red",density = 30)

```

4) Cálculo da estatística

A partir dos dados amostrais, obtém-se:

$$
\bar{X} = 740{,}1 \quad ; \quad s = 24{,}07 \quad ; \quad n = 9
$$

Substituindo na estatística de teste:

$$
T = \frac{740,1 - 800}{\frac{24,07}{\sqrt{9}}}
= \frac{-59,9}{8,02}
= -7,47
$$

5) Decisão

Comparando o valor calculado com os valores críticos:

$$
-7,47 < -2,306
$$

Portanto, o valor da estatística pertence à região crítica.

**Decisão:** rejeita-se $H_0$ ao nível de 5\%.

Conclusão

Há evidências estatísticas de que a produtividade média do feijão é diferente de 800 kg/ha.  
Observando o sinal da estatística ($T < 0$), conclui-se que a média é **inferior** a 800 kg/ha.

(b) Intervalo de confiança (95%)

O intervalo de confiança para a média é dado por:

$$
IC(\mu,95\%)=\bar{X} \pm t_{0{,}025;8} \cdot \frac{s}{\sqrt{n}}
$$

$$
IC(\mu,95\%)=740{,}1 \pm 2{,}306 \cdot 8{,}02
$$

$$
IC(\mu,95\%)=740{,}1 \pm 18,49
$$

$$
IC(\mu,95\%)=(721{,}61 \; ; \; 758{,}59)
$$

Interpretação

Com 95\% de confiança, a produtividade média populacional está entre 721,61 kg/ha e 758,59 kg/ha.  

Como o valor 800 kg/ha não pertence a esse intervalo, o resultado é consistente com a rejeição da hipótese nula.


```r
prod=c(767.8, 764.1, 716.8, 750.2, 756.0, 692.5, 736.1, 746.1, 731.4)

# Verificando se os dados da amostra provém de uma população com distribuição normal.
shapiro.test(prod)


t.test(prod,mu = 800)
```



**Exercício**

Foi retirada uma amostra de 10 bezerros da raça Nelore, aos 210 dias de idade, com o objetivo de verificar se o peso médio desses animais atingiu ou não $186 \, kg$.

Os valores observados (em kg) foram:

$$
178 \quad 199 \quad 182 \quad 186 \quad 188 \quad 191 \quad 189 \quad 185 \quad 174 \quad 158
$$

Teste as hipóteses:

$$
H_0: \mu = 186 \quad \text{vs} \quad H_1: \mu < 186
$$

ao nível de significância de 5\%.



```r
peso <- c(178, 199, 182, 186, 188, 191, 189, 185, 174, 158)

shapiro.test(peso)

t.test(peso, mu = 186, alternative = "less")
``` 

## Teste de hipótese para proporção


Para testar hipóteses sobre a proporção populacional, utiliza-se a seguinte estatística:

$$
Z = \frac{\hat{p} - \pi_0}{\sqrt{\frac{\pi_0(1 - \pi_0)}{n}}}
$$

em que:

- $\hat{p}$: proporção amostral  
- $\pi_0$: proporção sob hipótese nula  
- $n$: tamanho da amostra  

Sob a hipótese nula, essa estatística segue aproximadamente uma distribuição normal padrão:

$$
Z \sim N(0,1)
$$


Os testes de hipótese para proporção são sempre construídos a partir da hipótese nula, que assume um valor específico para a proporção populacional.

As hipóteses podem ser formuladas de três formas:

$$
H_0: \pi = \pi_0 \qquad \text{vs} \qquad
H_1:
\begin{cases}
\pi < \pi_0 & \text{(teste unilateral à esquerda)} \\
\pi \neq \pi_0 & \text{(teste bilateral)} \\
\pi > \pi_0 & \text{(teste unilateral à direita)}
\end{cases}
$$

A escolha da hipótese alternativa depende do problema em estudo e da suspeita do pesquisador.

### Exemplo

Um produtor precisa decidir pela compra de sementes de milho. O fornecedor afirma que a proporção de germinação é $\pi = 0{,}94$.

O produtor testa uma amostra de 100 sementes e observa $\hat{p} = 0{,}91$.

Com base nesse resultado, deve-se discordar do fornecedor? Considere $\alpha = 5\%$.


1) Hipóteses

Como deseja-se verificar se a proporção difere do valor informado:

$$
H_0: \pi = 0{,}94 \quad \text{vs} \quad H_1: \pi \neq 0{,}94
$$

2) Estatística de teste

$$
Z = \frac{\hat{p} - \pi_0}{\sqrt{\frac{\pi_0(1 - \pi_0)}{n}}}
\quad \sim \quad N(0,1)
$$

3) Região crítica

Para $\alpha = 5\%$ (teste bilateral):

$$
Z < -1{,}96 \quad \text{ou} \quad Z > 1{,}96
$$

4) Cálculo da estatística

$$
\hat{p} = 0{,}91 \quad ; \quad \pi_0 = 0{,}94 \quad ; \quad n = 100
$$

$$
Z = \frac{0{,}91 - 0{,}94}{\sqrt{\frac{0{,}94(1 - 0{,}94)}{100}}}
= \frac{-0{,}03}{\sqrt{0{,}000564}}
= \frac{-0{,}03}{0{,}0238}
= -1{,}26
$$

5) Decisão

Como:

$$
-1{,}96 < -1{,}26 < 1{,}96
$$

o valor da estatística **não pertence à região crítica**.

**Decisão:** não se rejeita $H_0$ ao nível de 5\%.


Conclusão

Não há evidências estatísticas suficientes para discordar da afirmação do fornecedor.  
Assim, a proporção de germinação pode ser considerada igual a 0,94.

```r
LearningStats::proportion.test(x=0.91,n = 100,p0 = 0.94,alternative = "less")
```

**Exercício**

Um biólogo afirma que a proporção ($\pi$) de forófitos sem bromélias é igual a 0,47.

Em uma amostra de 35 forófitos, 24 não apresentaram bromélias.

Teste essa afirmativa ao nível de significância de 5\%.


```r
LearningStats::proportion.test(x=24,n = 35,p0 = 0.47,alternative = "two.sided")
```


